ACORDAO-COMPLETO-2521022

ACÓRDÃO 675/2022 ATA 11/2022 - PLENÁRIO

VISTOS, relatados e discutidos estes autos que tratam de pedidos de reexame interpostos pelos Srs. Flávio Fernando Casa Nova da Motta, José Carlos Cosenza, José Eduardo Loureiro, Leandro Schuler, Leonardo Guimarães de Medeiros, Marcos Vinícius Leite Soares, Maria das Graças Silva Foster, Paulo Carvalho do Nascimento Filho, Pery de Macedo Ribeiro, Ricardo Miguel Correia Salles e Vitor Hugo Abascal Pastorini, contra o Acórdão 981/2017-TCU-Plenário,
ACORDAM os Ministros do Tribunal de Contas da União, reunidos em sessão do Plenário, diante das razões expostas pelo Relator, em:
9.1. conhecer dos pedidos de reexame, com fundamento nos arts. 32, inciso I, 33 e 48 da Lei 8.443/1992, para, no mérito:
9.1.1. dar provimento aos expedientes recursais juntados pelos Srs. Leandro Schuler, Leonardo Guimarães de Medeiros, Marcos Vinícius Leite Soares, Paulo Carvalho do Nascimento Filho e Pery de Macedo Ribeiro, para o fim de tornar insubsistentes as multas que lhes foram impostas no subitem 9.2 da decisão recorrida;
9.1.2. negar provimento aos demais pedidos de reexame, mantendo incólumes as demais disposições; 
9.2. dar ciência desta decisão, acompanhada do relatório e do voto que a fundamentam, aos responsáveis e à Petrobras.

Pedidos de reexame interpostos contra acórdão que aplicou multa aos recorrentes em razão de irregularidades constatadas em auditoria realizada para verificar o ritmo de execução da obra de construção das tubovias da refinaria do Complexo Petroquímico do Rio de Janeiro  Comperj.

Comperj Participações S.A. e Petróleo Brasileiro S.A.

3. Interessados/Responsáveis/Recorrentes:
3.1. Interessado: Congresso Nacional (vinculador).
3.2. Responsáveis: Flavio Fernando Casa Nova da Motta (XXX.258.404-XX); José Carlos Cosenza (XXX.066.200-XX); José Eduardo Loureiro (XXX.554.637-XX); Leandro Schuler (XXX.786.590-XX); Leonardo Guimaraes de Medeiros (XXX.917.427-XX); Marcos Vinicius Leite Soares (XXX.061.177-XX); Maria das Graças Silva Foster (XXX.772.727-XX); Mario Zonenschein (XXX.420.237-XX); Paulo Carvalho do Nascimento Filho (XXX.478.647-XX); Pery de Macedo Ribeiro (XXX.988.307-XX); Ricardo Miguel Correia Salles (XXX.670.607-XX); e Vitor Hugo Abascal Pastorini (XXX.234.127-XX).
3.3. Recorrentes: José Carlos Cosenza (XXX.066.200-XX); Maria das Graças Silva Foster (XXX.772.727-XX); Flavio Fernando Casa Nova da Motta (XXX.258.404-XX); José Eduardo Loureiro (XXX.554.637-XX); Leandro Schuler (XXX.786.590-XX); Leonardo Guimaraes de Medeiros (XXX.917.427-XX); Marcos Vinicius Leite Soares (XXX.061.177-XX); Paulo Carvalho do Nascimento Filho (XXX.478.647-XX); Pery de Macedo Ribeiro (XXX.988.307-XX); Ricardo Miguel Correia Salles (XXX.670.607-XX); Vitor Hugo Abascal Pastorini (XXX.234.127-XX).

13.1. Ministros presentes: Ana Arraes (Presidente), Walton Alencar Rodrigues, Benjamin Zymler (Relator), Augusto Nardes, Aroldo Cedraz, Bruno Dantas, Jorge Oliveira e Antonio Anastasia.
13.2. Ministros-Substitutos presentes: Augusto Sherman Cavalcanti, Marcos Bemquerer Costa, André Luís de Carvalho e Weder de Oliveira.

ACORDAO-COMPLETO-2538200

Acórdão 1379/2022 - Plenário

TRF-2

FLAVIO FERNANDO CASA NOVA DA MOTTA E OUTROS

BENJAMIN ZYMLER

Ministra Ana Arraes.

Cuidam os autos de pedidos de reexame interpostos pelos Srs. Flávio Fernando Casa Nova da Motta, José Carlos Cosenza, José Eduardo Loureiro, Leandro Schuler, Leonardo Guimarães de Medeiros, Marcos Vinícius Leite Soares, Maria das Graças Silva Foster, Paulo Carvalho do Nascimento Filho, Pery de Macedo Ribeiro, Ricardo Miguel Correia Salles e Vitor Hugo Abascal Pastorini, contra o Acórdão 981/2017-TCU-Plenário.
2.	O presente feito trata, originalmente, de relatório de auditoria realizada, no âmbito do Fiscobras 2014, para verificar o ritmo de execução do contrato de construção das tubovias da refinaria do Complexo Petroquímico do Rio de Janeiro (Comperj) , firmado com a sociedade empresária MPE Montagem e Projetos Especiais.
3.	No curso da fiscalização, foi identificada a inadequação das providências adotadas pela Petrobras para sanar interferências que estavam a provocar atrasos na obra, que se encontrava, à época, em significativo descompasso com o cronograma previsto. Além disso, enfatizou-se que o objeto do ajuste estava inserido no caminho crítico de partida do Comperj, de modo que ele poderia retardar substancialmente o início da operação de todo o Complexo, o que, ao final, veio a ocorrer. Ademais, ressaltou-se que, não obstante a fiscalização da Petrobras alertasse continuamente sobre a baixa produtividade da empresa contratada, foram efetuadas à construtora apenas advertências, que pouco ou nenhum efeito surtiram.
4.	Diante desse cenário, a então SecobEnergia promoveu a audiência da Sra. Maria das Graças Silva Foster, Presidente da Petrobras, e do Sr. José Carlos Consenza, Diretor de Abastecimento, em virtude das seguintes condutas, consignadas no subitem 9.2 do Acórdão 908/2014-TCU-Plenário:
"9.2. [...] omissão na defesa dos interesses da estatal e pela ausência de ações efetivas para evitar os prejuízos no seu cronograma físico, desde o início da contratação até a suspensão do empreendimento pela contratada, condutas que caracterizaram infração aos deveres legais dos administradores previstos nos arts. 153, 154 e 155 da Lei 6.404/1976 e estão consubstanciadas:
9.2.1. na ausência de aplicação, à empresa MPE Montagens e Projetos Especiais S.A., de sanções contratuais mais rigorosas pelo inadimplemento reiterado na execução do contrato 0858.0071411.11.2;
9.2.2. na ausência de providências para rescisão contratual em virtude do que estipulam os itens 7.3 e 7.3.1 do Decreto 2.745/1998;
9.2.3. na ausência de adoção tempestiva de medidas para que fossem iniciadas amplas pesquisas de mercado para nova contratação, nos termos do item 2.1 do Decreto 2.745/1998, em face da alta probabilidade de abandono da obra pela contratada, eis que: (i) existiam, nos relatórios de fiscalização da Petrobras, relatos reiterados das dificuldades financeiras enfrentadas pela contratada durante a execução contratual; (ii) era inquestionável a importância do contrato para o desenvolvimento do projeto, considerado como sua fase crítica; e (iii) havia previsão de prejuízos significativos que poderiam decorrer de um possível atraso nas obras; e
9.2.4. na ausência da adoção de ações alternativas efetivas em prol dos interesses da companhia, com vistas a evitar o aumento dos atrasos já verificados nas obras das tubovias do Comperj;"
5.	Além disso, a unidade realizou audiência dos seguintes responsáveis, nos termos do subitem 9.1 do Acórdão 908/2014-TCU-Plenário:
5.1. 	Srs. Ricardo Miguel Correia Salles, Gerente Geral, no período de 25/5/2012 a 3/10/2012; Flávio Fernando Casa Nova da Motta, Gerente Geral, no período de 4/10/2012 a 16/7/2014; Mário Zonenschein, Gerente designado em 1º/3/2008; e José Eduardo Loureiro, Gerente designado em 1º/3/2008, "por não determinar a aplicação de multa à empresa MPE Montagens e Projetos Especiais S.A., em face do reiterado descumprimento do contrato 0858.0071411.11.2";
5.2.	Srs. Leandro Schuler, Gerente Setorial e Gerente do Contrato, no período de 18/7/2012 a 5/9/2012, Vitor Hugo Abascal Pastorini, Gerente Setorial e Gerente do Contrato, no período de 5/9/2012 a 16/07/2014; Marcos Vinícius Soares Leite, Coordenador/Fiscal do Contrato, no período de 18/7/2012 a 5/9/2012; Paulo Carvalho do Nascimento Filho, Coordenador Construção e Montagem e Fiscal do Contrato, no período de 5/9/2012 a 16/7/2014; Pery de Macedo Ribeiro, Fiscal do Contrato, no período de 5/9/2012 a 16/7/2014; e Leonardo Guimarães de Medeiros, Fiscal do Contrato, no período de 5/9/2012 a 16/7/2014, "pela ausência de providências para aplicação de multa à empresa MPE Montagens e Projetos Especiais S.A., em face do reiterado descumprimento do contrato 0858.0071411.11.2".
6.	Após o encaminhamento das respostas, o Tribunal decidiu, por meio do Acórdão 981/2017-TCU-Plenário, acolher as justificativas de Mário Zonenschein e rejeitar as dos demais, aplicando as seguintes multas fundadas no art. 58, inciso II, da Lei 8.443/1992:
	RESPONSÁVEL
	VALOR (R$) 

	Maria das Graças Silva Foster
	35.000,00

	José Carlos Cosenza
	45.000,00

	Flávio Fernando Casa Nova da Motta
	25.000,00

	José Eduardo Loureiro
	25.000,00

	Leandro Schuler
	10.000,00

	Leonardo Guimarães de Medeiros
	20.000,00

	Marcos Vinícius Leite Soares
	15.000,00

	Paulo Carvalho do Nascimento Filho
	20.000,00

	Pery de Macedo Ribeiro
	20.000,00

	Ricardo Miguel Correia Salles
	20.000,00

	Vitor Hugo Abascal Pastorini
	20.000,00

7.	Irresignados com essa deliberação, os responsáveis ingressaram com embargos de declaração, tendo o Tribunal decidido por não conhecer o expediente recursal interposto pelo Sr. Mário Zonenschein, por falta de interesse recursal, e por conhecer e rejeitar os dos demais gestores.
8.	Ainda insatisfeito, os Srs. Flávio Fernando Casa Nova da Motta, José Carlos Cosenza, José Eduardo Loureiro, Leandro Schuler, Leonardo Guimarães de Medeiros, Marcos Vinícius Leite Soares, Maria das Graças Silva Foster, Paulo Carvalho do Nascimento Filho, Pery de Macedo Ribeiro, Ricardo Miguel Correia Salles e Vitor Hugo Abascal Pastorini protocolaram pedidos de reexame, os quais mereceram a seguinte análise no âmbito da Serur (transcrição parcial com ajustes de forma) :
"3.	Reiteram-se os exames de admissibilidade contidos nas peças 264 e 265, ratificados à peça 269 pelo Exmo. Ministro Benjamin Zymler, que conheceu dos pedidos de reexame interpostos por Flávio Fernando Casa Nova da Motta, José Carlos Cosenza, José Eduardo Loureiro, Leandro Schuler, Leonardo Guimarães de Medeiros, Marcos Vinícius Leite Soares, Maria das Graças Silva Foster, Paulo Carvalho do Nascimento Filho, Pery de Macedo Ribeiro, Ricardo Miguel Correia Salles e Vitor Hugo Abascal Pastorini, contra o Acórdão 981/2017-TCU-Plenário (peça 208) , relatora Exma. Ministra Ana Arraes, mantido em seus exatos termos pelo Acórdão 1563/2017-TCU-Plenário (peça 253) , bem como suspendeu os efeitos dos subitens 9.2 a 9.6 da referida decisão.
EXAME TÉCNICO
PRELIMINAR
4.	Delimitação
5.	Constitui objeto do presente recurso avaliar a ocorrência de causas de nulidade apontadas pelos recorrentes bem como de ilegitimidade passiva. 
6.	Nulidade
6.1.	Os recorrentes afirmam ser necessário anular a decisão recorrida em face das seguintes alegações (peças 262, p.  e 263, p. 2-24) :
a) falta de aderência das razões do julgado ao objeto do processo, na medida em que a imputação de responsabilidade aos dirigentes máximos da Petrobras decorreu de ampla análise do empreendimento COMPERJ e não apenas da gestão do contrato referente às tubovias, violando os princípios do devido processo legal (contraditório e ampla defesa) e do juiz natural (gestão ampla do Comperj é objeto de outro processo) bem como incorrendo em vícios de incongruência (motivação do ato, conteúdo além do auditado e forma - a Lei de S.A. - não pode ser aplicada para fundamentar a condenação, por normatizar atos de gestão e não operacionais) (peça 262, p. 4-24) ; e
b) violação do princípio da verdade material ao não se analisar documento acostado após a análise das razões de justificativa apresentadas que trazia orientação corporativa no sentido da impossibilidade de os gestores aplicarem multa à contratada, cabendo nulidade para que a unidade técnica analise o documento, sob pena de violar o direto à ampla defesa e ao contraditório bem como de perpetuar vício de motivação  (peça 263, p. 2-24) .
6.2.	Requerem que a decisão seja anulada diante dos argumentos apresentados.
Análise
6.3.	Inicialmente, cumpre informar não existirem as causas de nulidade apontadas. Explica-se.
6.4.	No que tange à condenação dos gestores máximos da Petrobras no âmbito deste processo, não houve ampliação do escopo de julgamento, mas sim, o que se verifica da leitura do voto da decisão recorrida (peça 210, p. 3) , é que foi tecida contextualização do objeto em análise. A condenação não se relaciona ao contexto em si, mas à omissão ocorrida no âmbito desse contexto, em específico no contrato objeto de auditoria. Contextualizar o contrato objeto de análise, valendo-se de informações obtidas em outros processos bem como extraídas de outras fontes idôneas, é esclarecer, trazer luz à população ou a quem se debruçar sobre os termos da decisão em qual situação se encontrava a contratação em análise. Não se verificou a aludida ausência de aderência das razões do julgado ao objeto das audiências realizadas. Isto porque restou clara a fundamentação da condenação, inclusive reforçada em sede de embargos de declaração (peça 254) , qual seja, a omissão dos gestores, conforme, frise-se, termos da audiência. Nesse sentido, tendo em vista a aderência do conteúdo da decisão aos termos do ofício de audiência não se verificam os vícios apontados nem violação aos princípios da ampla defesa e do contraditório e do juiz natural.
6.5.	Em relação à capitulação legal referida pelos recorrentes - arts. 153 a 155 da Lei da S.A. - entende-se tratar-se de questão de interpretação do texto. Leitura tenta do art. 153 (peça 262, p. 24-25) permite concluir que os recorrentes realizam intepretação equivocada do dispositivo. Isto porque não atentaram para o verbo "costumar" empregado no corpo do artigo a fim de trazer ao seu conteúdo exemplo de cuidado e diligência. Mas, o comando dirige-se ao administrador no exercício de todas as suas funções na companhia e sem a pretensão de restringir o comportamento ético e moral aos atos de gestão, pois se assim o fizesse deveria excluir de forma direta e não subentendida. Há que se verificar que se espera do homem médio ação cuidadosa e diligente em todos os seus atos, mesmo que não estivesse expressamente escrito em lei, diante do princípio constitucional da moralidade, não cabendo a esse entendimento ressalvar qualquer tipo de ato. Não se verifica, portanto, o aventado erro de capitulação.
6.6.	Por fim, não se verifica a nulidade alegada quanto à peça 205 posteriormente incluída nos autos quando o processo já se encontrava apto a ser julgado pela Corte (art. 160 do RI/TCU) . Isto porque a relatora referiu-se à peça em seu voto (peça 210, p. 7-8) esclarecendo que em seu entendimento ela não acrescia à essência do mérito das razões de justificativa já apresentadas. Note-se que no item 6 de seu voto (peça 210, p. 2) , a Exma. Ministra Relatora Ana Arraes destaca: "Apontaram, por fim, a impossibilidade de aplicação de multa à contratada ante a ausência de previsão contratual.". 
6.7.	Ademais, destaca-se ainda no voto da decisão recorrida a previsão no Decreto 2.745/1998 (peça 210, p. 3, item 21) para aplicação de multa sobre a qual os responsáveis deveriam ter fundamentado sua atuação, o que considerou suficiente para realização do julgamento tendo em vista a omissão constatada pela auditoria e não suplantada pelas razões de justificativa. Diante do princípio do livre convencimento do juiz bem como de que a decisão se encontra fundamentada tanto nos termos do contrato quanto na lei e em princípios constitucionais, não há que se falar em violação do contraditório e ampla defesa ou da motivação. O que se verifica é inconformismo por não se ter aceitado as razões de justificativas apresentadas e reforçadas posteriormente. 
6.8.	Portanto, não se verificou fundamento para anular a decisão recorrida.
7.	Ilegitimidade Passiva
7.1.	Os recorrentes afirmam ilegitimidade passiva com base nos seguintes argumentos (peça 262, p. 25-27 e 263, p. 25-31) :
a) o Sr. José Carlos Cosenza deve ter sua responsabilidade afastada dos presentes autos porque durante a fase de implantação do projeto, o empreendimento permanece sob a gestão da área de Engenharia da Petrobras e não sob a gestão da área de Abastecimento, da qual o recorrente era Diretor, diante da segregação organizacional e da intromissão gerencial em que ocorreria caso atuasse como Diretor de Engenharia (ausência de subordinação hierárquica dos setores, não sendo possível caracterizar culpa in vigilando ou culpa in eligendo) (peça 262, p. 25-27) ;
b) os Srs. Leandro Schuler e Marcos Vinícius Soares Leite não devem figurar no polo passivo da presente lide, pois saíram dos seus cargos em, respectivamente, 04/09/2012 e 05/09/2012, não tendo acesso ao relatório de agosto/2012, período caracterizado pela decisão como marco dos atrasos, impondo o mesmo tratamento concedido ao Sr. Mário Zonenschein que deixou o cargo em 01/07/2012; o recorrente Sr. Leandro Schuler apresentou em 13/06/2012 advertência à empresa e não teve tempo hábil de analisar o relatório de agosto/2012 para verificar o cumprimento das medidas impostas (peça 263, p. 25-29) ; e
c) o Sr. Ricardo Miguel Correia Salles também não deve figurar no polo passivo da presente lide porque permaneceu no cargo apenas de 11/05/2012 a 03/10/2012, obtendo acesso a apenas um relatório mensal em 19/09/2012, sendo o do mês de setembro emitido em 10/10/2012, não sendo possível caracterizar descumprimento reiterado (peça 263, p. 29-31) .
7.2.	Requerem afastamento da responsabilidade dos referidos responsáveis.
Análise
7.3.	Inicialmente, informe-se que esses argumentos já foram apresentados em sede de razões de justificativa. Diante do efeito devolutivo do recurso, as alegações recursais foram realizadas. Anui-se ao entendimento proferido por esta Corte de Contas no âmbito da decisão recorrida. Explica-se.
7.4.	No caso do Sr. José Carlos Cosenza, a decisão recorrida debruçou-se sobre a adequabilidade de sua legitimidade passiva no âmbito deste processo. A unidade técnica considerou, no mérito, afastar a sua responsabilidade. Já o TCU entendeu pela sua responsabilização diante da omissão identificada. Anui-se ao entendimento da decisão recorrida exposta no voto de peça 210. A responsabilização do diretor de abastecimento é cabida porque o empreendimento constava da carteira de gestão da área de negócios abastecimento (peça 183, p. 6-7) , sendo inadequada a alegação de que não era responsável pelo acompanhamento do objeto em análise neste processo, qual seja, "execução do contrato de construção das tubovias da refinaria do Complexo Petroquímico do Rio de Janeiro - Comperj, firmado com a MPE Montagem e Projetos Especiais pelo valor original de R$ 731.810.727,00" (peça 120, p. 1 e 3) . Nesse sentido, o voto da decisão recorrida assim pontuou acerca da legitimidade passiva do referido recorrente:
16.	Após essa introdução geral, inicio meu exame das justificativas por aquelas relativas ao ex-diretor de Abastecimento. Segundo apurado na auditoria apreciada por meio do Acórdão 1747/2016-TCU-Plenário, a gestão de prazos do Comperj compreendia a atualização periódica do Cronograma Integrado do Projeto, mediante implantação de eventuais mudanças de cenário e análise das atividades que impactassem o caminho crítico (p. 6, peça 183) . Como as tubovias eram consideradas um caminho crítico, não há como admitir que não tivesse esse senhor ciência da situação do respectivo contrato.
7.5.	Portanto, cumpre mantê-lo na presente lide processual para averiguação, em mérito, da sua atuação conforme a lei e os princípios que regem a matéria.
7.6.	Os recorrentes Srs. Leandro Schuler, Marcos Vinícius Soares Leite e Ricardo Miguel Correia Salles arguiram ilegitimidade passiva em sede de alegações defesa bem como neste momento recursal em face do tempo em que permaneceram no cargo. As suas alegações foram rejeitadas tanto pela unidade técnica como pelo voto da relatora (peças 210, p. 6-7 e 211, p. 11) . Anui-se aos referidos entendimentos na medida em que não deve haver solução de continuidade entre gestões devendo os gestores que assumirem seus cargos atuarem alinhados com o contexto objeto de atuação. Nesse sentido, "em que pese o exíguo período a frente de suas posições, em agosto de 2012, o atraso nas obras já estava evidenciado." (peça 211, p. 11, item 104) . Portanto, cumpre mantê-los na presente lide processual para avaliar, em mérito, as condutas no período em que estiveram ocupando os seus cargos.
7.7.	Superadas as preliminares aventadas, passa-se à análise do mérito do presente processo.
MÉRITO
8.	Delimitação
9.	Constitui objeto do presente recurso avaliar a adequação da condenação em multa dos recorrentes pela decisão recorrida decorrente de conduta omissiva.
10.	Multa (peça 28) 
10.1.	Os recorrentes afirmam ser necessário afastar a pena de multa aplicada em face dos seguintes argumentos (peça 262, p. 27-44 e peça 263, p. 31-61) :
a) o foco das funções dos membros da alta direção da Petrobras não se relaciona com a fiscalização de contratos, mas com elaboração e implantação de planos estratégicos, conforme julgados anteriores, como por exemplo o Acórdão 3005/2015-TCU-Plenário, relator Exmo. Ministro Augusto Nardes (peça 262, p. 27-32) ;
b) há valoração subjetiva acerca da importância do empreendimento Comperj, o que levou à condenação dos dirigentes máximos da Petrobras, atraindo sua responsabilidade por juízo de foro íntimo, quando o objeto deste processo representa 0.46% da carteira de investimento da companhia, ferindo o princípio da razoabilidade (peça 262, p. 32-36) ;
c) as ações "Medidas para Aprimoramento da Gestão de Projetos" e de "contratação de consultoria especializada para aperfeiçoamento de suporte e mitigação de problemas na cadeia de fornecedores", devem ser considerados como atos válidos de gestão a suprir a aventada omissão, afastando a responsabilização da alta cúpula da Petrobras na medida em que realizados para todos o projetos da Companhia e não apenas para o Comperj, atuando para integral satisfação dos interesses institucionais da Petrobras (peça 262, p. 36-41) ;
d) a eficácia das medidas implementadas dependia de atos de terceiros, não sendo cabível responsabilizar seus idealizadores pela ineficácia da medida (peça 262, p. 36-41) ;
e) a aplicação de sanção pecuniária não era a medida mais eficiente e econômica diante da inexistência de fato motivador e de previsão contratual autorizadora em face de impedimento descrito em padrão corporativo (peça 263, p. 31-32) ;
f) descompasso na execução da obra não implica efetivo descumprimento contratual, pois pode haver reprogramação do cronograma inicial sem ocorrer ruptura dos marcos iniciais (peça 263, p. 33) ;
g) a cessão do contrato ocorreu um dia antes do primeiro marco (19/12/2013) , o que impediu a aplicação de multa diante da não ocorrência de descumprimento parcial do contrato (peça 263, p. 34-36) ;
h) a multa deve estar prevista em contrato o que não ocorreu neste caso já que se suprimiu dos contratos do Comperj o item 9.1.2 que autorizava a aplicação de multa moratória, o que impedia que os responsáveis agissem de modo diverso (peça 263, p. 35 e 50-51) ;
i) ao administrador é concedida a discricionariedade para decidir de acordo com o melhor interesse da Companhia, inexistindo via única de ação, sendo a cessão contratual a decisão acertada que assegurou economicidade e eficiência à execução contratual (peça 263, p. 37-41 e 43-49) ;
j) as advertências apresentadas obrigaram a empresa apresentar solução alternativa, qual seja, cessão da obra, o que demonstra a boa-fé, cautela e diligência dos responsáveis (peça 263, p. 42, 53 e 56) ;
k) os gestores Leandro Schuler e Marcos Vinicius Leite Soares não tiveram conhecimento do relatório mensal do mês de agosto/2012, quando os atrasos ficaram mais intensos (peça 263, p. 54-55) ; e 
l) não é possível desconto em folha das multas arbitradas por ausência de previsão legal tendo em vista que os gestores da Petrobras não se submetem ao regime jurídico dos servidores públicos federais (peça 263, p. 57-60) .
10.2.	Por fim, requerem, alternativamente, redução da penalidade para o patamar mínimo legal diante da ausência de débito, má-fé ou indícios de locupletamento bem como do princípio da graduação das penas e da impenhorabilidade dos salários (peças 262, p. 41-44 e 263, p. 50-61) .
Análise
10.3.	Inicialmente, cumpre informar não assistir razão aos indigitados. Explica-se.
10.4.	Os recorrentes reapresentaram em essência os argumentos colacionados aos autos em sede de razões de justificativa sem inovar em provas que demonstrariam atuação diligente aptas a superar a indagação constante do subitem 9.2 do Acórdão 908/2014-TCU-Plenário, Relatora Exma. Ministra Ana Arraes, que assim dispôs:
9.2. determinar à SecobEnergia que promova a audiência da presidente da Petrobras, do seu ex-presidente, e do (s) diretor (es) da área responsável pelo acompanhamento do projeto do Comperj, no período em que se verificaram os atrasos na execução do contrato 0858.0071411.11.2, firmado com a empresa MPE Montagens e Projetos Especiais S.A., pela omissão na defesa dos interesses da estatal e pela ausência de ações efetivas para evitar os prejuízos no seu cronograma físico,  desde o início da contratação até a suspensão do empreendimento pela contratada, condutas que caracterizaram infração aos deveres legais dos administradores previstos nos arts. 153, 154 e 155 da Lei 6.404/1976 e estão consubstanciadas:
9.2.1. na ausência de aplicação, à empresa MPE Montagens e Projetos Especiais S.A., de sanções contratuais mais rigorosas pelo inadimplemento reiterado na execução do contrato 0858.0071411.11.2; 
9.2.2. na ausência de providências para rescisão contratual em virtude do que estipulam os itens 7.3 e 7.3.1 do Decreto 2.745/1998;
9.2.3. na ausência de adoção tempestiva de medidas para que fossem iniciadas amplas pesquisas de mercado para nova contratação, nos termos do item 2.1 do Decreto 2.745/1998, em face da alta probabilidade de abandono da obra pela contratada, eis que: (i) existiam, nos relatórios de fiscalização da Petrobras, relatos reiterados das dificuldades financeiras enfrentadas pela contratada durante a execução contratual; (ii) era inquestionável a importância do contrato para o desenvolvimento do projeto, considerado como sua fase crítica; e (iii) havia previsão de prejuízos significativos que poderiam decorrer de um possível atraso nas obras; e
9.2.4. na ausência da adoção de ações alternativas efetivas em prol dos interesses da companhia, com vistas a evitar o aumento dos atrasos já verificados nas obras das tubovias do Comperj;
10.5.	Cumpre ressalvar que, no presente processo, não se enfrentou a questão da economicidade da cessão contratual, exposta pelos indigitados como a solução mais adequada ao caso concreto e que não trouxe prejuízo ao erário, ao contrário. A decisão recorrida optou acertadamente por analisar a questão em processo apartado. Nesse sentido, as alegações que objetivam comprovar a economicidade da cessão contratual não é escopo dos presentes autos.
10.6.	É preciso delimitar o escopo do presente caso concreto, o qual aborda a gestão dos responsáveis até o momento imediatamente anterior à cessão, cuja iniciativa foi da empresa e não dos gestores, apesar de afirmarem que seus atos culminaram na decisão da empresa. A averiguação da adequabilidade do ato de cessão contratual será objeto de processo apartado, conforme determinação do TCU.
10.7.	A decisão recorrida, como se verifica a partir da leitura atenta de seu voto, em especial nos itens 11 e 12, p. 2, peça 210, não se afastou da jurisprudência desta Corte quanto à responsabilização dos gestores máximos da Petrobras. Ao contrário, reconheceu a impossibilidade de exigir-se da presidente e do diretor de abastecimento fiscalização direta do contrato. 
10.8.	O voto da decisão recorrida destacou a importância do empreendimento, não pelo seu valor percentual perante o valor global de contratos geridos pela Petrobras, como alegam os recorrentes, mas por seu caráter estratégico e crítico para o início de operação de todo o Comperj. Note-se não se tratar de opinião isolada do julgador a importância dada ao empreendimento, mas sim apuração "em diversas auditorias deste Tribunal (e, de forma mais detida, naquela que deu origem ao Acórdão 3345/2015-TCU-Plenário, anexada por cópia a este feito para subsidiar sua análise - peça 180) ," (peça 210, p. 2, itens 12 e 15) , o que afasta a tese apresentada de valoração subjetiva. 
10.9.	Importante destacar-se, ainda, a declaração de voto do Exmo. Ministro Bruno Dantas (peça 209) , no âmbito deste processo:
5. Desde já, manifesto minha inteira concordância com o voto da relatora. A meu ver, assisti-lhe razão ao manter a responsabilidade da presidente e do diretor de abastecimento à época dos fatos, uma vez que, dada sua magnitude e importância para a Petrobras, o acompanhamento do empreendimento em questão e deste contrato, em especial, não poderia escapar à alta cúpula da estatal.
6. Como bem ressaltou a eminente relatora, o Comperj, segundo apurado em diversas auditorias deste Tribunal, desde sua concepção, foi anunciado como sendo um dos principais empreendimentos da história da Petrobras e até mesmo da história do Brasil e o contrato das tubovias era considerado crítico para o início de operação de todo o Complexo. Nesse contexto, é inadmissível que os dirigentes máximos da estatal não estivessem a par dos atrasos na execução do contrato em questão, tampouco que tenham ficado inertes diante do problema, deixando de adotar as medidas cabíveis para solucioná-lo.
7. Gostaria apenas de ressaltar que, considerando o contexto de fraudes, superfaturamentos e esquemas de pagamento de propinas no âmbito das contratações da Petrobras, o qual veio à tona e se tornou público após a presente fiscalização, entendo que este Tribunal poderia passar a avaliar a possibilidade de aplicar aos responsáveis por situações como essa, que geraram graves prejuízos aos cofres da companhia, a pena de inabilitação prevista no art. 60 da Lei 8.443/1992.
8. Deixo, todavia, de fazer tal proposta no presente caso, visto que, a despeito das desconfianças nesse sentido, não existem nos autos elementos que permitam inferir se houve a atuação dolosa dos responsáveis, nem a prática de fraudes, conluios ou locupletamento pessoal à custa dos prejuízos causados à Petrobras. 
10.10.	Há que se considerar, ainda, que as medidas implementadas pelos responsáveis foram consideradas na gradação da pena de multa como se depreende da leitura do voto, o que demonstra a cautela do julgador e o respeito aos princípios da razoabilidade e proporcionalidade (peça 210) . 
10.11.	Assim, mesmo que as "Medidas para Aprimoramento da Gestão de Projetos" e a "contratação de consultoria especializada para aperfeiçoamento de suporte e mitigação de problemas na cadeia de fornecedores", não tenham sido eficientes quanto o esperado, elas foram consideradas na dosimetria da pena de multa. 
10.12.	No entanto, diante da insuficiência para demonstrar que os responsáveis atuaram de forma a propor medidas para reverter a situação específica do contrato das tubovias, em vez de esperar que a solução adviesse da própria contratada, faz-se necessário manter a pena de multa cominada. 
10.13.	Conclui-se, portanto, que as medidas apresentadas não foram suficientes para suprir a omissão constatada em auditoria. Ressalve-se que tanto os idealizadores das referidas medidas como os gestores responsáveis diretamente por sua efetivação estão sendo responsabilizados neste processo na medida em que omissos quanto ao contrato das tubovias, crítico para o início da operação do Comperj. 
10.14.	Note-se que o contrato firmado com a MPE, em análise, consta da peça 100, conforme assinaturas à p. 52.  Na referida peça à p. 30, consta a clausula 9.1.2 e 9.4 que assim dispõem:
9.1.2 - Pelo atraso no cumprimento de exigência contratual ou solicitação da Fiscalização, 0,015% (quinze milésimos por cento) , por dia, sobre o valor estabelecido no item 5.1 deste Contrato.
 (...) 
9.4 - As penalidades estipuladas neste Contrato não excluem outras, previstas na legislação, não se exonerando a CONTRATADA de suas responsabilidades por perdas e danos causados à Petrobras em decorrência do inadimplemento das obrigações contratuais."
10.15.	Nessa linha, a contratada firmou ajuste em que previa a possiblidade de aplicação de multa, não apenas das previstas em contrato, mas também das estabelecidas pela legislação, como aquelas constantes do Decreto 2.745/1998. Portanto, não há que se falar em impedimento de aplicação de pena pecuniária nem de impossibilidade de agir de forma diferente (inexigibilidade de conduta diversa) .
10.16.	Diante dos atrasos reiterados e da previsão normativa para atuação mais eficiente, com a aplicação de pena pecuniária, os gestores não atuaram de forma diligente e justificada para impor que a contratada atuasse conforme os termos contratuais. Não se fazia necessário, portanto, consumar o atraso no marco inicial para aplicação da penalidade, pois havia autorização contratual e normativa para atuação anterior, tendo em vista os atrasos verificados.
10.17.	O argumento acerca da discricionariedade da atuação dos gestores foi enfrentado de forma exaustiva pelo do voto da decisão, com cuja análise se anui (peça 210, p. 7, item 52) : 
52. A alegação da existência de discricionariedade na aplicação de multas merece cuidado. Discricionariedade não significa arbitrariedade. A não aplicação da sanção deve estar devidamente justificada no processo que acolheu as justificativas apresentadas. No caso em exame, não há evidências nem mesmo de que a contratada tenha sido notificada para possível aplicação da penalidade.
10.18.	Deduz-se, portanto, que os recorrentes violaram o princípio da motivação ao não justificarem a insistência em advertir a contratada inocuamente sem ao menos notificá-la acerca da possiblidade da aplicação da pena de multa e posteriormente proceder à penalização. A justificava apresentada extemporaneamente nestes autos é insuficiente para suprir a omissão verificada, qual seja, a cessão contratual posto que realizada por inciativa da contratada:
9.2.3. na ausência de adoção tempestiva de medidas para que fossem iniciadas amplas pesquisas de mercado para nova contratação, nos termos do item 2.1 do Decreto 2.745/1998, em face da alta probabilidade de abandono da obra pela contratada, eis que: (i) existiam, nos relatórios de fiscalização da Petrobras, relatos reiterados das dificuldades financeiras enfrentadas pela contratada durante a execução contratual; (ii) era inquestionável a importância do contrato para o desenvolvimento do projeto, considerado como sua fase crítica; e (iii) havia previsão de prejuízos significativos que poderiam decorrer de um possível atraso nas obras; e
10.19.	Os recorrentes não agiram de forma previdente e cautelosa a fim de evitar "Possível prejuízo econômico com novo contrato teria que ser contrastado com os prejuízos ao empreendimento e à empresa pelo atraso de 21 (*) meses. Não há como admitir que tenha sido mais econômico esperar 23 meses para recuperar o atraso." (peça 210, p. 7, item 53) (*) prazo ajustado no voto do Acórdão 1563/2017-TCU-Plenário, relatora Exma. Ministra Ana Arraes (peças 253 e 254) , que rejeitou os embargos de declaração.
10.20.	Note-se que era possível aos gestores Srs. Leandro Schuler e Marcos Vinicius Leite Soares atuarem de forma mais eficiente e diligente no período em que estavam em seus cargos, tendo sido ponderado o tempo de atuação na gradação da pena de multa (peça 210, p. 7, item 47) . Não há que se falar em solução de continuidade de gestão por troca de gestor do cargo ocupado, tendo em vista a supremacia do interesse público, devendo ser mantidas as penas de multa.
10.21.	Os argumentos apresentados apenas reforçam que de fato os responsáveis não agiram de acordo com o esperado, ou seja, diligentemente a fim de minimizar a má execução contratual durante, frise-se, a vigência do ajuste, período escopo do presente processo.
10.22.	Leitura atenta do voto da decisão recorrida (peça 210, itens 34, 47, 49, 50 e 55) , permite verificar que ocorreu a gradação das penas de multa de acordo com a conduta de cada responsável. Assim, estando as penalidades aplicadas dentro dos limites legais estabelecidos bem como sem que haja qualquer elemento novo a ensejar provimento ou provimento parcial do recurso, não é possível atender ao pedido alternativo dos indigitados para redução da pena de multa cominada. 
10.23.	Informe-se ter sido oportunizado o parcelamento da pena de multa, o que afasta os argumentos acerca da impenhorabilidade dos salários. Nessa linha o voto do Acórdão 1520/2016-TCU-Plenário, relator Exmo. Ministro Benjamin Zymler, assim esclareceu:
'11. Quanto a eventual conflito entre o Código de Processo Civil, que diz ser impenhorável o salário, e a Lei Orgânica do TCU (art. 28, inciso I) , que permite o desconto da dívida no vencimento de servidores públicos, entendo que norma especial deve prevalecer sobre a geral, dado que são dotadas de mesma hierarquia. Trata-se de uma interpretação que visa garantir a efetividade do ressarcimento ao erário, além de estar em consonância com diversas decisões desta Corte, a exemplo dos Acórdãos 709/2003, 58/1999, 408/2000, 409/2000, 183/2001, todos do Plenário.
12. Ainda, não se pode esquecer que os descontos a serem realizados devem observar os limites previstos em legislação pertinente. Trata-se de uma ponderação juridicamente necessária, na medida em que não compromete a subsistência familiar, tampouco viola o princípio da dignidade da pessoa humana.'
10.24.	Portanto, a impenhorabilidade do salário prevista no Código de Processo Civil (CPC) não impede o ressarcimento ao erário mediante o desconto da dívida, determinado pelo TCU (art. 28, inciso I, da Lei 8.443/1992) , na remuneração de servidor público, pois, em eventual conflito de normas, a especial prevalece sobre a geral.
10.25.	Por fim, no que tange à cobrança da multa mediante desconto em folha, há que se observar que a Lei 8.443/1992 não restringe em seu texto a possiblidade de desconto em folha à categoria de servidor público, estatutário ou celetista, como alegam os responsáveis:
'Art. 28. Expirado o prazo a que se refere o caput do art. 25 desta Lei, sem manifestação do responsável, o Tribunal poderá:
I - determinar o desconto integral ou parcelado da dívida nos vencimentos, salários ou proventos do responsável, observados os limites previstos na legislação pertinente; ou'
10.26.	Atente-se, ainda, para os termos da decisão recorrida, em especial nos subitens 9.3 a 9.6, em que são abarcadas todas as possibilidades jurídicas para efetiva cobrança da pena multa:
'9.3. fixar prazo de 15 (quinze) dias, a contar das notificações, para comprovação, perante o Tribunal, do recolhimento das dívidas acima imputadas;
9.4. autorizar o desconto integral ou parcelado das dívidas na remuneração dos responsáveis, observado o percentual mínimo estabelecido no art. 46 da Lei 8.112/1990;
9.5. caso não seja possível o cumprimento do subitem acima, autorizar a cobrança judicial das dívidas, caso não atendidas as notificações;
9.6. determinar à Petrobras, nos termos do art. 28, inciso I, da Lei 8.443/1992, que, caso não atendidas as notificações, efetue o desconto das multas imputadas na remuneração dos responsáveis, em favor do Tesouro Nacional, na forma estabelecida pela legislação pertinente;'
10.27.	Entente-de, assim, que o texto da decisão recorrida se encontra de acordo com a jurisprudência desta Corte bem como a legislação em vigor. Nesse sentido, não assiste razão aos recorrentes. 
CONCLUSÃO
11.	Das análises anteriores, verificou-se inexistirem as preliminares aventadas diante da legitimidade passiva de todos os recorrentes bem como da aderência do julgado aos termos do ofício de audiência. 
11.1.	Quanto ao mérito, entende-se que não foram apresentadas provas a fim de afastar a constatação de omissão dos responsáveis perante os atrasos recorrentes na execução do contrato referente às tubovias no âmbito do Comperj.  A reapresentação em essência dos argumentos trazidos aos autos em sede de razões de justificativa não foi suficiente para afastar a decisão atacada.
11.2.	Com base nessas conclusões, propõe-se o não provimento do recurso.
PROPOSTA DE ENCAMINHAMENTO
12.	Ante o exposto, submete-se à consideração superior a presente análise dos pedidos de reexame interpostos por Flávio Fernando Casa Nova da Motta, José Carlos Cosenza, José Eduardo Loureiro, Leandro Schuler, Leonardo Guimarães de Medeiros, Marcos Vinícius Leite Soares, Maria das Graças Silva Foster, Paulo Carvalho do Nascimento Filho, Pery de Macedo Ribeiro, Ricardo Miguel Correia Salles e Vitor Hugo Abascal Pastorini, contra o Acórdão 981/2017-TCU-Plenário, propondo-se, com fundamento no art. 48 c/c os arts. 32 e 33 da Lei 8.443/1992, conhecer dos recursos para:
a)  no mérito, negar-lhes provimento; e
b) dar ciência da deliberação aos recorrentes bem como aos demais interessados."
9.	 O corpo diretivo da unidade técnica aquiesceu ao encaminhamento.
10.	Na sequência, os responsáveis ingressaram com elementos adicionais de defesa, a saber, o resultado da apuração levada a cabo pela Comissão do Processo Administrativo Sancionador - CPAS 00190.010986/2014-40, da CGU, para avaliar os procedimentos de contratação relacionados à implantação do Complexo Petroquímico do Rio de Janeiro - COMPERJ.
11.	Considerando que a documentação encaminhada remetia a peças e informações produzidas após os pedidos de reexame, que poderiam subsidiar o exame de mérito dos recursos, acolhi, excepcionalmente, com base nos princípios da verdade material e da ampla defesa, a proposta do Ministério Público junto ao TCU e determinei o retorno dos autos à Serur para nova análise.
12.	Em cumprimento, a unidade técnica elaborou a instrução transcrita a seguir com os ajustes de forma que entendi adequados:
"11. 	Constitui objeto desta análise definir se:
11.1.	As razões complementares aos recursos, aliadas às informações do processo administrativo sancionador da Controladoria-Geral da União, às provas e aos argumentos já apresentados nos autos, são capazes de afastar a responsabilidade de Flavio Fernando Casa Nova da Motta, José Eduardo Loureiro, Leandro Schuler, Leonardo Guimaraes de Medeiros, Marcos Vinicius Leite Soares, Paulo Carvalho do Nascimento Filho, Pery de Macedo Ribeiro, Ricardo Miguel Correia Salles e Vitor Hugo Abascal Pastorini.
11.2.	Há comprovação da prescrição da pretensão punitiva, segundo os critérios do Acórdão 1441/2016-TCU-Plenário e do regime da Lei 9.873/1999.
Razões complementares aos pedidos de reexame (peça 288) 
12.	Os advogados dos recorrentes informam que a Controladoria-Geral da União (CGU) autuou processo administrativo para apuração dos fatos referentes ao Contrato 0858.0071411.11.2, celebrado entre a Petrobras e a MPE Montagens e Projetos Especiais Ltda., igualmente objeto deste processo de fiscalização. 
13.	Os recorrentes sustentam a ausência de conduta irregular, alegando que: 
13.1.	A comissão de processo administrativo sancionador da CGU reconheceu a atuação diligente dos membros da fiscalização e atestou, ainda na fase preliminar, a inocência de Leonardo Guimarães de Medeiros, Leandro Schuler, Marcos Vinícius Leite Soares, Pery de Macedo Ribeiro e Paulo Carvalho do Nascimento Filho (peça 288, p. 2) .
13.2.	A ata de deliberação da comissão da CGU deixou assente que as provas e os motivos de fato e de direito que fundamentam a inocência dos empregados da Petrobras serão expostos no Relatório Final, que qual será elaborado ao término da apuração e remetido à autoridade instauradora para julgamento (peça 288, p. 3 e 24) .
13.3.	Os termos de indiciação de Vítor Hugo Abascal Pastorini (gerente de contrato) e de José Eduardo Loureiro (gerente de implementação do empreendimento Comperj) demonstram o reconhecimento pela comissão da CGU de que os membros da fiscalização sinalizaram os supostos descumprimentos contratuais nos Relatórios Diário de Ocorrências (RDO's) e nas cartas encaminhadas à empresa MPE (peça 288, p. 3) .
13.4.	Os membros da fiscalização do contrato atuaram fortemente junto à MPE, a exemplo das anotações no boletim de avaliação de desempenho; das atas de reuniões com representantes da contratada, atestando os descompassos verificados; e da expedição de cartas à MPE que solicitaram replanejamentos e a indicação das ações corretivas (peça 288, p. 5-6) .
13.5.		A equipe de fiscalização, capitaneadas pelos gerentes José Eduardo Loureiro e Vítor Hugo Abascal Pastorini, constrangeu a MPE a buscar a cessão do contrato como solução ao descompasso no cumprimento do cronograma, valendo-se, inclusive, de ameaças de rescisão contratual (peça 288, p. 6) . 
13.6.	A decisão da comissão da CGU atesta, de forma definitiva, a inocência dos membros da fiscalização. Por outro lado, não imputa responsabilidade a Vítor Hugo Abascal Pastorini e a José Eduardo Loureiro, cujas defesas ainda não foram analisadas e julgadas naquele processo (peça 288, p. 3) .
13.7.	Não houve omissão de José Eduardo Loureiro e de Vitor Hugo Abascal Pastorini porque:
13.7.1.	No que se referem às supostas violações ao conteúdo normativo do item 2.3.3 do contrato, a atualização da lista de colaboradores fora requerida à contratada, a teor dos RDO's 334 a 381, de 2/5/2013. Além disso, tal falha formal de reduzidíssimo prazo não era passível de aplicação de multa (peça 288, p. 6-7) .
13.7.2.	No que se referem às supostas violações ao conteúdo normativo do Anexo I, Apêndice A, item 2.1.25 do contrato, a equipe de fiscalização agiu preventivamente para que os eventos impeditivos à construção de acessos e vias necessárias às frentes de trabalho na tubovia não ocasionassem uma infração contratual (peça 288, p. 7-9) .
13.8.	A exclusão de Ricardo Miguel Correia Salles e de Flávio Fernando Casa Nova da Motta no processo da CGU aponta a ilegitimidade passiva desses jurisdicionados para figurarem no rol de responsáveis destes autos, notadamente porque a fiscalização de todos os contratos relacionados com o empreendimento não era atribuição do gerente-geral do Comperj, função na qual um sucedeu o outro (peça 288, p. 4) .
14.	Quanto ao Contrato 0858.0071411.11.2, os recorrentes alegam que:
14.1.	O ajuste não dispunha da hipótese de aplicação de multa à contratada por descumprimento de prazo parcial, caso se verificasse rompimento de marco contratual (o que, definitivamente, não ocorreu) , uma vez que o normativo "PC 02-001-Minuta de Contrato de Fornecimento de Bens e Prestação de Serviços (EPC) " retirou essa cláusula de todos os contratos do Comperj. Desse modo, a ausência de aplicação de multa não caracterizou a omissão dos gestores, porque tratou-se de estrita obediência a padrão coorporativo de caráter vinculante (peça 288, p. 4-5 e 9) .
14.2.		Não havia prazos contratualmente estipulados e por essa razão não se aventava da imposição de sanção pecuniária (peça 288, p. 5) .
14.3.	Não houve atraso contratual, mas, tão somente, um descolamento entre o cronograma projetado e a efetiva execução das obras, que não pode ser considerado uma "solicitação da fiscalização" a ensejar aplicação de multa. Primeiro, porque esse descolamento não foi relevante para o prazo e objeto final das obras e, segundo, porque o objetivo do planejamento era apenas oferecer meios de controle quanto ao cumprimento do prazo contratual (peça 288, p. 5) .
14.4.		Os relatórios diário de obras, emitidos pela equipe de fiscalização, informaram somente descompassos do cronograma, mas não descumprimentos contratuais, de sorte que a aplicação de multa se mostrava medida juridicamente impossível (peça 288, p. 9) .
15.	Quanto aos termos de indiciação de José Eduardo Loureiro e de Vítor Hugo Abascal Pastorini, os recorrentes sustentam que:
15.1.	Os relatórios diários de obras nº 211, 212, 216, 218, 243, 244, 245, 250, 251, 254, 255, 257, 258, 259, 260 e 261 demonstraram a solicitação à contratada da elaboração de um replanejamento das atividades para que os compromissos contratuais pudessem ser atendidos (peça 288, p. 10 e itens 14 da p. 29 e item 13 da p. 39) . 
15.1.1.	A não aderência da contratada ao seu próprio planejamento não ameaçou o prazo final das obras e nem descumpriu prazo contratual, mas apenas demonstrou a necessidade de replanejamento de cronograma (peça 288, p. 10-11) .
15.1.2.	As cartas PB/MPP-C-066/12 e PB/MPP-C-070/12, emitidas à contratada, não mencionaram a aplicação de multa, porque inexistiu fato grave que a justificasse (peça 288, p. 11-12) .
15.2.	Os relatórios diários de obras nº 334 a 381 demonstraram os alertas da fiscalização acerca do baixo desempenho da contratada e o pedido de atualização da MOI e MOD. Apesar do não atendimento por parte da contratada, não se aplicou a multa da cláusula 9.1.2 do contrato porque tais anotações não eram passíveis de penalização pecuniária (peça 288, p. 12-13, item 15 da p. 30 e item 14 da p. 39 e 40) .
15.2.1.	Não houve a conclusão por parte da equipe de fiscalização de que os atrasos apontados comprometiam a data final de conclusão do contrato ou interferiam na execução de outros contratos em andamento no Comperj (peça 288, p. 13) .
15.2.2.	Não seria razoável aplicar multa sempre que houvesse o registro de alguma inconformidade, considerando que a fiscalização fazia, ao menos, uma solicitação à contratada em cada relatório diário de obras (peça 288, p. 13-14) .
15.3.	Os relatórios diários de obras nº 411 a 511 informaram que a fiscalização havia alertado que a contratada descumpria requisitos contratuais de sua responsabilidade, descritos no Anexo I, Apêndice A, item 2.1.25, no Anexo I, Apêndice D, item 21.1.10 do contrato e no Anexo VIII, Apêndice A, item 2.3.2 do contrato. Apesar do não atendimento das solicitações pela contratada, não se aplicou a multa da cláusula 9.1.2 do contrato porque se tratou de meros eventos corriqueiros de toda e qualquer obra, os quais não causaram impactos no prazo contratual  (peça 288, p. 14, 16, item 16 da p. 30 e item 15 da p. 40) .
15.4. 	Os relatórios diários de obras nº 516, 517, 518, 519, 523, 524, 525, 527, 528, 530, 531, 532, 533, 534, 535, 537, 538, 539, 540, 541, 544, 545, 546, 547, 548, 552, 553, 554, 555, 558, 559, 560, 561, 562, 566, 567, 568, 569, 572, 573, 574, 576, 579, 580, 581, 582 e 583, este último datado em 8/11/2013, informaram que a fiscalização havia alertado a contratada que não vinha atendendo aos histogramas de equipamentos e pessoal indicados em seu replanejamento entregue em 01/07/13, fato que vinha impactando seu desempenho conforme atestado nas atas de reuniões semanais. Assim, mais de quatro meses depois, a contratada continuava sem atender ao replanejamento estipulado (peça 288, p. 16-17, item 17 da p. 30 e item 18 da p. 40) .
15.4.1.	Os alertas dos fiscais Leonardo Guimarães de Medeiros, Leandro Schuler, Marcos Vinícius Leite Soares, Pery de Macedo Ribeiro e Paulo Carvalho do Nascimento Filho não justificavam a penalização da contratada, por ausência de previsão contratual e porque decorriam da dificuldade da contratada em aderir ao seu próprio planejamento (peça 288, p. 17) . 
15.4.2.	O planejamento da contratada carecia de constantes ajustes, os quais eram promovidos sempre que verificada sua plausibilidade, considerando os marcos principais e o caminho crítico do empreendimento (peça 288, p. 17) .
15.5.	 O relatório diário de obras nº 582, de 7/11/2013, informou que a contratada, após o 4º replanejamento, não conseguiu cumprir a data estabelecida para conclusão (15/10/13) , apresentando desvio de 87% de execução física das atividades da fase civil na comparação com as atividades planejadas (peça 288, p. 18, item 18 da p. 30 e item 17 da p. 40) .
15.5.1.	Qualquer descompasso entre os serviços executados e os planejados, fora do caminho crítico, poderia ser recuperado, desde que houvesse a execução fidedigna do cronograma repactuado (peça 288, p. 19) .
15.6.	O relatório diário de obras nº 587 informou equivocadamente o não atendimento dos prazos contratuais estipulados (peça 288, p. 19, item 19 da p. 30 e item 18 da p. 40) .
15.6.1.	A estratégia adotada pela fiscalização e pela gerência do contrato era de manter a contratada sempre pressionada a mobilizar os recursos necessários para a conclusão da obra dentro do prazo estabelecido no cronograma, evitando-se a perda das folgas existentes em relação aos prazos de partida do Comperj (peça 288, p. 20-21) .
15.6.2.	Embora se tenha optado por essa posição, era de conhecimento dos gerentes que a alternativa de rescisão contratual não era a mais adequada para o atingimento das metas estabelecidas para a partida do Comperj (peça 288, p. 21) .
15.7.	Os relatórios diários de obras nº 607, 608, 609, 610, 616, 617, 618, 621, 622, 623 informaram o estágio crítico da obra e o não atendimento dos prazos estipulados (peça 288, p. 21, item 20 da p. 30 e item 19 da p. 40) .
15.7.1.	Os relatórios diários de obras nº 607 e 623 foram emitidos entre os dias 2/12/2013 e 18/12/2013, quando a responsabilidade pela execução do contrato ainda era da empresa MPE. Assim, a fiscalização permaneceu realizando seu trabalho, considerando que a opção gerencial foi no sentido de manter a contratada pressionada por alertas e solicitações constantemente para que mobilizasse recursos necessários para a conclusão do escopo da obra (peça 288, p. 21-22) .
15.7.2.	Não há como concluir que José Eduardo Loureiro e Vítor Hugo Abascal Pastorini foram omissos por não terem aplicado penalidades extracontratuais, uma vez que inexistia previsão contratual para tanto e suas atuações levaram a uma solução, que permitiu uma recuperação do avanço físico após a cessão contratual, sem alteração das datas de conclusão ou do valor contratados originalmente (peça 288, p. 22) .
15.8.	 Os relatórios diários de obras nº 624 e 625 informam que os prazos enviados anteriormente pela empresa estavam vencidos e impactavam nas atividades contratuais de planejamento e de construção da Petrobras (peça 288, p. 22, item 20 da p. 30 e item 19 da p. 40) .
15.8.1.	Esses relatórios diários de obras, de 19/12/13 e 20/12/13, foram emitidos assim que a cessão contratual ao Consórcio Tubovias foi concluída, fato que ensejava, naturalmente, o replanejamento do cronograma de atividades de novembro/dezembro, elaborado durante o conturbado processo de cessão integral do contrato pela MPE ao Consórcio Tubovias (peça 288, p. 22-23) .
Análise
16.	O atraso verificado na execução do Contrato 0858.0071411.11.2, de 29/11/2011, foi assim apontado no relatório de fiscalização nº 752/2013, de 11/3/2014 (peça 22, p. 7-8, 18, 19) :
O contrato 0858.0071411.11.2, cujo objeto é a execução das obras de construção e montagem das tubovias do Comperj, firmado com a empresa MPE Montagens e Projetos Especiais S.A. pelo valor inicial de R$ 731.810.727,00, vem sendo acompanhado, no âmbito do Fiscobras, desde 2012.
Naquele ano, foi apontada irregularidade grave na fase de licitação, que indicaria a paralisação da obra (IG-P) . Todavia, em razão de recurso com efeitos suspensivos, a obra continua sendo executada.
No âmbito do Fiscobras 2013, o TCU fiscalizou o contrato de construção da tubovia do trem 1 da Refinaria do Comperj, tendo verificado, naquela ocasião, existência de atrasos injustificáveis nas obras e serviços em virtude de dificuldades financeiras da contratada em pagar seus fornecedores e por impactos causados por chuvas.
Naquela oportunidade, o Relatório de Fiscalização (Fiscalis 129/2013, TC-Processo 006.284/2013-2) noticiou que a obra estava com avanço físico, em março de 2013, em torno de 15%, contra a previsão do cronograma contratual de 45%. Passados sete meses daquela fiscalização, a situação, em novembro, apenas se agravou, registrando percentual de realização de 27%, muito abaixo do previsto no cronograma citado, que seria de 72% (evidência 1) .
Para se ter uma ideia do descompasso entre os cronogramas programado e realizado, na concepção original da obra, o percentual de avanço físico realizado até 31 de outubro de 2013 deveria ter sido alcançado aproximadamente em 23 de novembro de 2012, conforme o gráfico de avanço físico previsto (evidência 1) . Isso significa que há um descompasso de quase 1 ano entre o avanço previsto e o realizado, conforme apresentado na Figura 1, ao fim deste achado. A se manter o ritmo de evolução das construções observado até o momento, serão necessários praticamente mais seis anos para a conclusão da obra. (Destaques acrescidos) 
17.	A evidência 1 e a figura 1, acima mencionadas, constam à peça 11, p. 1 e à peça 22, p. 12.
18.	O reflexo de eventual atraso na conclusão das obras das tubovias para todo o Comperj foi assim explicado (peça 22, p. 10-11) :
É vital ter em mente que as tubovias constituem um elemento essencial de interligação entre as diferentes unidades da refinaria do Comperj. Por conseguinte, o cronograma de conclusão das tubovias interfere diretamente na execução de outras obras e contratos do Complexo, que dependem das interligações para a realização de testes e finalização dos trabalhos de construção. Nessa senda, eventuais atrasos no cronograma das tubovias certamente implicarão aditivos nos demais contratos de construção de unidades dependentes de sua estrutura, devido à necessidade de se postergar o início do comissionamento.
Sobre esse assunto, vale colacionar manifestação da própria Petrobras, promovida no âmbito do Fiscobras 2012, oportunidade em que a Estatal explicitou a importância da tubovia para o funcionamento de todo o Complexo (peça 22 do TC Processo 006.576/2012-5, p. 7) :
"Além disso, devido a Tubovia de Interligações ser um dos principais caminhos críticos do Projeto do COMPERJ, é imprescindível que a obra se realize no prazo, atendendo não somente a data final do contrato, mas também às entregas parciais descritas no Anexo IX do Edital (considerado um grande desafio, em face da total dependência das demais unidades do COMPERJ para receber estas entregas para poder partir suas Unidades) . Portanto, o não cumprimento dos prazos definidos trará grandes impactos financeiros ao COMPERJ até mesmo maiores que o próprio valor deste contrato." 
Partindo desse contexto, ainda que a Petrobras venha a aplicar as multas contratuais em razão dos atrasos, o máximo do valor recuperado será R$ 73 milhões (10% do valor contratual) , que dificilmente superará os prejuízos ocasionados ao empreendimento.
Em última análise, considerando que o contrato de construção das tubovias encontra-se, hoje, como uma das mais críticas obras do Comperj, esse atraso pode culminar no adiamento da partida do 1º trem de refino, planejado para ocorrer em agosto de 2016, dando origem a perdas de receita da ordem de R$ 213 milhões por mês  (evidência 9) , conforme estimativa apresentada pela Petrobras no âmbito do Fiscobras 2013.
Por fim, relativamente ao caminho crítico do Comperj, percebe-se que a partida do 1º trem de refino está planejada para agosto de 2016 e, conforme o diagrama de folgas encaminhado pela Estatal (evidência 10) , a folga livre para a interligação da tubovia com a linha de efluentes - ETE (primeiro trecho da tubovia a ser finalizado) é de "menos" 26 dias. Durante a auditoria do Fiscobras 2013, em abril, essa mesma linha apresentava uma folga de 54 dias em sua conclusão (evidência 11) , o que significa que a folga outrora existente reduziu-se em 80 dias.
Em suma, da análise de caminho crítico apresentado (base Nov/2013) , resta evidente que os atrasos da obra de construção das tubovias, caso não sejam eliminados, impactarão não apenas a conclusão de outras contratações vigentes, mas também a partida do próprio Comperj. (Destaques acrescidos) 
19.	As evidências nº 9 (perda mensal de receita em virtude do atraso da partida da refinaria) , nº  10  (caminho crítico em folgas do cronograma integrado do Comperj de 19/11/2013) e nº  11  (caminho crítico em folgas do cronograma integrado do Comperj de 4/4/2013) , acima mencionadas, constam à peça 21, p. 3, peça 12, p. 1 e peça 13, p. 1.
20.	O relatório de auditoria (peça 22, p. 14) , ao fim, concluiu que a fiscalização da Petrobras que, de setembro de 2012 a janeiro de 2013, alertava sobre a baixa produtividade da empresa contratada e emitia advertências, abstendo-se da aplicação de qualquer sanção, surtiu pouco efeito. O replanejamento apresentado pela contratada para acelerar a execução dos serviços, apresentado em julho de 2013 e revisado 3 vezes (peça 16, p. 1) , jamais fora cumprido completamente (peça 22, p. 9, peça 17, p. 2 e peça 18, p. 2) e a última medida adotada pela contratada foi a solicitação à Petrobras da cessão de direitos do contrato, ocorrida em 7/11/2013 (peça 19) .
21.	Diante da inadequação das providências adotadas pela Petrobras com vistas a sanar o atraso nas obras, o Tribunal determinou a promoção da audiência dos responsáveis, conforme dispôs o Acórdão 908/2014-TCU-Plenário (peça 36) .
22.	Maria das Graças Foster, ex-presidente da Petrobras, e José Carlos Cosenza, então Diretor de Abastecimento da Petrobras, foram chamados para justificar, entre outros, a omissão na defesa dos interesses da estatal e a ausência de ações efetivas para evitar os prejuízos no seu cronograma físico, desde o início da contratação até a suspensão do empreendimento pela contratada, condutas que caracterizaram infração aos deveres legais dos administradores previstos nos artigos 153, 154 e 155 da Lei 6.404/1976 (peças 69 e 70) .
23.	Flavio Fernando Casa Nova da Motta (gerente-geral de 4/10/12 a 16/7/2014) , Ricardo Miguel Correia Salles (gerente-geral de 25/5 a 3/10/2012) , José Eduardo Loureiro (gerente de implementação do empreendimento desde 1/2/2007) , Vitor Hugo Abascal Pastorini (gerente do contrato de 5/9/2012 a 16/7/2014) , Leandro Schuler (gerente do contrato de 18/7 a 5/9/2012) , Leonardo Guimaraes de Medeiros (fiscal do contrato de 5/9/2012 a 16/7/2014) , Pery de Macedo Ribeiro (fiscal do contrato de 5/9/2012 a 16/7/2014) , Paulo Carvalho do Nascimento Filho (fiscal do contrato de 5/9/2012 a 16/7/2014) e Marcos Vinicius Leite Soares (fiscal do contrato de 18/7 a 5/9/2012) foram chamados em audiência pela ausência de providências para determinar/propor/aplicar multa à empresa MPE Montagens e Projetos Especiais S.A., em face do reiterado descumprimento do Contrato 0858.0071411.11.2 (peças 108, 113-122 e 145) .
24.	As defesas dos responsáveis foram apresentadas nas peças 80, 151, 152, 164 e 205.
25.	A irregularidade em discussão remete à omissão dos gestores da Petrobras em adotar medidas que compelissem a contratada a mitigar os atrasos vivenciados nas obras das tubovias.
26.	A responsabilidade de Maria das Graças Foster e de José Carlos Cosenza pela omissão na defesa dos interesses da estatal restou detalhadamente apontada nos itens 10 a 37 do voto condutor do Acórdão 981/2017-TCU-Plenário (peça 210, p. 2-6) , a qual foi ratificada nos itens 6, 7.4 e 7.5 do exame técnico dos pedidos de reexame (peça 277, p. 3-5) .
27.	A conduta omissiva dos demais em face do reiterado atraso na execução das obras foi examinada na identificação dos ocupantes de funções (itens 21 a 23, 27-59 da peça 108, p. 4-10 e anexos 1 a 3 de p. 13-16) , na matriz de responsabilização (peça 171, p. 23-29) e nos itens 42 a 53 do voto condutor do Acórdão 981/2017-TCU-Plenário (peça 210, p. 6-7) , que foi ratificada nos itens 6.7, 7.6 e 10.4 a 10.27 do exame técnico dos pedidos de reexame (peça 277, p. 4-10) .
28.	As razões complementares aos pedidos de reexame (peça 288) não merecem acolhimento pelos seguintes apontamentos.
29.	A alegação de que a comissão do processo administrativo da CGU reconheceu a atuação diligente e a inocência dos membros da fiscalização (Leonardo Guimarães de Medeiros, Leandro Schuler, Marcos Vinícius Leite Soares, Pery de Macedo Ribeiro e Paulo Carvalho do Nascimento Filho) não merece acolhimento, visto que tal desfecho se deu na fase preliminar  (não conclusiva) daquele processo, conforme o teor da ata de deliberação (peça 288, p. 25) . Além disso, não foram apresentadas as provas e/ou evidências em que se baseou a comissão para formar sua convicção. Constitui ônus dos recorrentes a juntada de eventuais elementos nesse sentido (v.g. Acórdão 2648/2015-TCU-Plenário, Min. André de Carvalho, 3.343/2019-TCU-1ª Câmara, Min. Augusto Sherman e 1.000/2017-TCU-Plenário, Min. Benjamin Zymler) .
30.	Não se vislumbra, de outra borda, a necessidade de aguardar a emissão do relatório final do processo da CGU, que apontará, segundo a ata de deliberação, as provas e os motivos de fato e de direito que fundamentam a inocência desses empregados da Petrobras. Isto porque, além de o direito ao devido processo legal, ao contraditório e à ampla defesa ter sido lhes garantido nestes autos, inclusive na fase recursal, constam deste feito os elementos probatórios necessários à sua responsabilização perante o Tribunal. 
31.	Rememora-se que os alertas emitidos pelos membros da fiscalização (gerentes de contrato e fiscais do contrato) à empresa contratada, referentes à baixa produtividade e à necessidade de um replanejamento das atividades, a exemplo dos relatórios diários das obras nº 159 (10/9/2012) , 292  (21/3/2013) , 454 (2/7/2013) e 541 (27/9/2013) (peça 14, p. 2, peça 15, p. 1, peça 17, p. 2 e peça 18, p. 2) , foram insuficientes para compelir a contratada a mitigar os atrasos observados nas obras das tubovias e, por tal motivo, não afastam sua responsabilidades.
32.	Diante do reiterado atraso na execução de obra de grande relevância nacional, desde o primeiro atraso, verificado em março de 2012, até a efetiva cessão do contrato ao Consórcio Tubovias em dezembro de 2013 (figura da peça 22, p. 12 e itens 33 e 80 da peça 171, p. 5 e 10) , e, em face da constatação de que o andamento dos serviços provavelmente não permitiria a sua execução no prazo previsto no cronograma contratual, cabia aos responsáveis aplicar multas contratuais à empresa MPE Montagens e Projetos Especiais S.A., bem como exigir dela o emprego de mais mão-de-obra, a execução de serviços em horas extras e/ou a utilização de equipamentos adicionais, tanto quanto fosse necessário, de modo a eliminar o atraso e permitir a conclusão dos serviços na data prevista, sem que isto, no entanto, implicasse qualquer alteração dos preços contratuais, a teor das cláusulas 4.5, 9.1.1 e 9.1.2 do Contrato 0858.0071411.11.2 (peça 100, p. 19-20 e 30) .
33.	A aplicação de tais sanções moratórias encontra amparo nas cláusulas 9.1.1 e 9.1.2 do contrato, que tratam do atraso no cumprimento do prazo contratual e do atraso no cumprimento de exigência contratual ou solicitação da Fiscalização. Não se justifica, portanto, a alegação dos recorrentes de inexistência de previsão contratual sancionatória (peça 288, p. 17) , visto que tal prerrogativa constava expressamente no instrumento avençado. 
34.	A equipe de fiscalização da Petrobras fez várias solicitações não atendidas pela contratada, o que ensejaria, pelo menos, a sanção prevista na cláusula 9.1.2 do contrato.
35.	Além disso, as penalidades estipuladas no contrato não excluem outras previstas na legislação (cláusula 9.4 da peça 100, p. 32) , a exemplo daquelas contidas nas alíneas "b", "c" e "d" do item 7.3, do Decreto 2.745/1998.  
36.	Portanto, ao contrário do que se alega, havia respaldo contratual e legal para se aplicar sanção pecuniária à contratada, a fim de instá-la a realinhar-se ao cronograma de execução. 
37.	As evidências dos atrasos na execução física das obras das tubovias constam dos relatórios diários das obras nº 159 (10/9/2012) , 292 (21/3/2013) , 454 (2/7/2013) e 541 (27/9/2013) (peça 14, p. 2, peça 15, p. 1, peça 17, p. 2 e peça 18, p. 2) , do gráfico de avanço físico (peça 11, p. 1 e peça 22, p. 12) e do caminho crítico em folgas do cronograma integrado do Comperj de 4/4 e 19/11/2013 (peça 12, p. 1 e peça 13, p. 1) .
38. 	O descompasso de quase 1 ano entre o avanço físico previsto e o realizado, acima demonstrado, caracterizou o descumprimento contratual de prazo parcial. Frisa-se que não há notícias nos autos de que o prazo final foi cumprido e que o ônus de provar o alegado é dos recorrentes. O contrato, de 29/11/2011, previu o prazo de 1.183 dias corridos, contados a partir da data de início fixada na primeira autorização de serviço (item 4.1 da peça 100, p. 19) . O prazo contratual era, portanto, de aproximadamente 3 anos e 3 meses. Assim, 2015 seria o ano provável do fim do prazo contratual. O relatório de auditoria (peça 22, p. 7) afirmou que em novembro de 2013 havia um atraso de quase 1 ano entre o avanço previsto e o realizado, retardo bastante significativo e de difícil recuperação por parte do consórcio que assumiu a obra em 19/12/2013. De qualquer forma, não há informações acerca do andamento do contrato das tubovias nos anos subsequentes a 2013.
39.	A tese apresentada pelos recorrentes de que o contrato não previa a hipótese de aplicação de multa por descumprimento de prazo parcial também não merece prosperar, pois levaria ao entendimento de que a contratada em atraso considerável, com claros sinais de tendência à inexecução, não poderia ser multada, ainda que já se vislumbrasse a impossibilidade do cumprimento dos prazos. Isto afronta o bom senso e é absolutamente inaceitável.
40.	A alegação de que não havia prazos estipulados no contrato igualmente não há de prosperar. Os prazos parciais são aqueles estabelecidos nas autorizações de serviço e/ou no cronograma contratual, elaborado de comum acordo com a Fiscalização, antes do início dos serviços (cláusula 4.2 do contrato, peça 100, p. 19) .
41.	Quanto à possibilidade de aplicação de multa pelo descumprimento dos prazos parciais, importa destacar o voto condutor do acórdão recorrido (peça 210, p. 4) :
23. Além disso, a fiscalização levada a cabo pela Companhia era feita com base em cronograma de atividades cuja execução era cobrada da contratada. Esse instrumento foi refeito diversas vezes, juntamente com a contratada, com o fito de ajustar seu cumprimento, mas, mesmo assim, era reiteradamente inobservado. Admitir a tese ora esposada pelo ex-diretor de Abastecimento acarretaria admitir que tal cronograma e seu acompanhamento de nada servem, o que parece desarrazoado.
24. Ademais, a existência de previsão de execução física da obra é demonstrada pelos reiterados apontamentos de atrasos no cronograma efetuados pela fiscalização. Arguir a inexistência de base legal para aplicação de sanções é contraditório com a própria expedição de advertências feita pela Petrobras. 
42.	De acordo com o normativo de Aplicação de Multas Contratuais do Comperj (peça 101, p. 2-3) , cabia ao fiscal do contrato informar ao gerente do contrato a ocorrência de fato para o qual tenha sido estipulada multa contratual e registrar o fato no livro de ocorrência ou no relatório diário de obras (RDO) , enquanto que ao gerente de contrato competia-lhe notificar a contratada quanto à situação suscetível da aplicação de multa e determinar o seu desconto no faturamento subsequente, além de registrar o fato no RDO, nos seguintes termos:
1.1 Verificada a ocorrência de fato para o qual tenha sido estipulada multa contratual, o fiscal fará constar do livro de ocorrência, ou instrumento congênere, e informará ao Gerente do Contrato. [...] 
2.1 O Gerente, informado da ocorrência de situação permissiva de aplicação de multa, notificará a contratada quanto à situação permissiva da aplicação da multa, garantindo-lhe um prazo mínimo de 3 (três) dias úteis para apresentar defesa. [...] 
3.1 Não apresentando defesa, no prazo estipulado na correspondência da Petrobras, ou sendo julgada insuficiente a defesa da contratada pelo gerente do contrato, a multa será considerada perfeita. Assim, o Gerente deverá preparar carta à contratada comunicando a aplicação da multa e o seu desconto do faturamento subsequente (MPC 5.5.4.3.3) e registrar o fato no RDO, ou documento que o substitua, mencionando as cartas. [...] 
3.3 O Gerente do Contrato deverá preparar "Nota" com a justificativa da sua decisão quanto à aplicação, ou não, da multa (MPC 5.5.4.3.4) , a qual deverá ficar arquivada no dossiê do Contrato. [...] 
4.1 Após emissão da carta de aplicação de multa ou de cobrança de multa, conforme detalhado na Nota do item 3.1, o fiscal do Contrato deverá acessar o SAP ERP, na transação YSDESCONTOS e cadastrar as multas e/ou descontos, que habilitará a Unidade pagadora a proceder ao desconto da multa diretamente do valor calculado no RM (Relatório de Medição) . 
43.	Não há nos documentos mencionados pelos recorrentes (RDO's, boletins de avaliação de desempenho, atas de reuniões e cartas) qualquer registro de fato para qual a fiscalização do contrato tenha estipulado multa à contratada, em razão do atraso na execução das obras ou do não atendimento à solicitação dos fiscais/gerentes de contrato da Petrobras. 
44.	No relatório diário de obras nº 587 e nas cartas PB/MPP-C-0009/13, PB/MPP-C-0032/13 e PB/MPP-C-0059/13 constam apenas a advertência à contratada acerca da possibilidade de aplicação de multa e de rescisão contratual, segundo informações extraídas do processo administrativo da CGU (peça 288, p. 33-35) . Todavia, tais advertências, como já examinado nos autos, foram insuficientes para compelir a contratada a adotar medidas mitigadoras dos atrasos.
45.	É oportuno enfatizar que, após 21 meses de atrasos, a opção pela não adoção de providência mais enérgica em favor da Petrobras, como a aplicação de multa à contratada, não foi devidamente justificada pelos responsáveis. É de se esclarecer também que não se defende a aplicação de multa a todo e qualquer registro de inconformidade, mas tão somente àquela cuja gravidade tenha comprometido substancialmente o termo ajustado.
46.	A alegação de que os gerentes e a equipe de fiscalização constrangeram a contratada a buscar a cessão do contrato como solução ao descompasso no cumprimento do cronograma não é suficiente para elidir sua responsabilidade, pois a inércia dos gestores e dos fiscais da Petrobras restou comprovada. Em vez de agirem para resolver os problemas de atraso, apenas aguardaram a iniciativa da contratada (peça 19) , que propôs a cessão do contrato, após 21 meses de constatação, pela Petrobras, do atraso na execução das obras e serviços (março de 2012 a dezembro de 2013) . 
47.	A estratégia adotada pelos recorrentes de manter a contratada sempre pressionada a mobilizar os recursos necessários para concluir a obra no prazo estabelecido no cronograma, sabendo que a rescisão contratual não era a mais adequada para o atingimento das metas estabelecidas para a partida do Comperj, simplesmente não funcionou.
48. 	Não há como prosperar o argumento de que foi acertada a decisão de José Eduardo Loureiro (gerente de implementação do empreendimento) e de Vítor Hugo Abascal Pastorini (gerente do contrato) de não aplicar multa e resolver a situação com a cessão contratual, a qual teria permitido uma recuperação do avanço físico sem alteração das datas de conclusão ou do valor contratados originalmente.
49.	Isto porque a cessão contratual, solução adotada à época, não modifica o fato de que os fiscais e gestores da Petrobras foram omissos em fazer valer as consequências pactuadas para o descumprimento do contrato. Vale destacar que tal cessão ocorreu justamente em razão desses descumprimentos verificado no período de 21 meses. 
50.	A afirmação de que a atualização da lista de colaboradores fora requerida à contratada, como determina o o item 2.3.3 do contrato, e de que a ação preventiva da equipe de fiscalização impediu a infração ao disposto no Anexo I, Apêndice A, item 2.1.25 do contrato não altera o entendimento acerca da responsabilidade dos recorrentes.
51.		O não atendimento pela contratada do replanejamento dos histogramas de equipamentos e pessoal impactava seu desempenho, conforme registrado no relatório diário de obras nº 454, de 2/7/2013 (peça 17, p. 2) . Assim, a princípio, a inobservância do replanejamento pela contratada consistia em motivo para aplicar a multa prevista na cláusula 9.1.2 do contrato. 
52.	O fato de Vítor Hugo Abascal Pastorini, José Eduardo Loureiro, Ricardo Miguel Correia Salles e Flávio Fernando Casa Nova da Motta não terem sido responsabilizados no processo da CGU, desprovido de outros argumentos e/ou elementos de prova, é insuficiente para modificar o entendimento firmado pelo Tribunal. Ademais, vigora na jurisprudência do TCU o princípio da independência das instâncias, de modo que a aplicação ou não de eventuais sanções no âmbito da CGU, não condiciona ou vincula a atuação do Tribunal no exercício de suas atribuições constitucionais, conforme apontou o MPTCU à peça 291, p. 4 e consoante ao entendimento assentado nos Acórdão 2331/2008-TCU-Primeira Câmara, rel. Min. Augusto Nardes, e 1301/2018-TCU-1ª Câmara, rel. Min. Bruno Dantas.
53.	A responsabilidade dos gerentes-gerais Ricardo Miguel Correia Salles e Flávio Fernando Casa Nova da Motta fora demonstrada nos itens 46 a 53 e anexos I e III da peça 108, p. 8-9, 13 e 15, assim como na matriz de responsabilização de peça 171, p. 23-24. No contexto fático que envolve a irregularidade combatida, é possível inferir que o gerente-geral do Comperj detinha amplo conhecimento de que o contrato das tubovias representava obra sensível à partida do Comperj e que a empresa contratada não estava cumprindo com a plenitude de suas obrigações contratuais. Assim, seria normal que o gerente-geral exigisse que seus subordinados adotassem medidas hábeis para aplicar multa e compelir a contratada a mitigar os efeitos de seu inadimplemento, o que não ocorreu. 
54. 	Por fim, verifica-se que as circunstâncias atenuantes à conduta de cada responsável foram consideradas na dosimetria da pena, conforme os itens 37, 47 e 55 do voto condutor do acórdão recorrido (peça 210, p. 6-7) .
55.	Desse modo, ratifica-se o exame técnico realizado à peça 277, com a proposta de conhecer os pedidos de reexame e, no mérito, negar-lhes provimento.	
Da análise da prescrição da pretensão punitiva
56.	A prescrição assume particular relevância ante o julgamento, pelo STF, do RE 636.886 (tema 899 da repercussão geral) . Pela jurisprudência até então vigente, a ação de ressarcimento era considerada imprescritível, por força do art. 37, § 5º, da Constituição Federal. Todavia, no julgamento do RE 636.886 foi conferida nova interpretação a esse dispositivo, fixando-se a tese de que "é prescritível a pretensão de ressarcimento ao erário fundada em decisão de Tribunal de Contas".
57.	O Código Civil (adotado pelo Acórdão 1441/2016-TCU-Plenário) e a Lei 9.873/1999 constituem as duas alternativas que, de forma mais consistente, polarizam os debates acerca do regime de prescrição a ser observado no processo de controle externo. 
58.	 Isso porque apesar de o STF manifestar-se, no RE 636.886, no sentido de aplicar a Lei de Execuções Fiscais (Lei 6.830/1980) para assentar a prescrição quinquenal da pretensão de ressarcimento ao erário derivada de decisão condenatória do TCU, o mesmo Tribunal tem aplicado o regime da Lei 9.873/1999 em mandados de segurança impetrados contra decisões do TCU, aplicando a prescrição quinquenal para as pretensões punitivas desta Corte (MS 32.201, MS 35.512-AgR e MS 36.067) . 
59.	Adota-se como premissa inicial, portanto, a utilização do regime mais próximo da situação em causa, sem a combinação de leis (termo inicial de uma norma, causas de interrupção de outra, prazo de uma terceira) , no caso a Lei 9.783/1999.  
60.	Há muito a doutrina adverte que a junção dos aspectos mais benéficos de leis distintas, para formar um novo regime, não constitui uma forma perfeitamente legítima de integração do ordenamento. Ao criar essa terceira lei, o juiz "estaria aplicando um texto que, em momento algum, teve vigência" (Eugenio Raul Zaffaroni; José Henrique Pierangeli. Manual de direito penal brasileiro. São Paulo: RT, 2004, p. 220. Vide, também, STF: RE 600.817) .
61.	Como segunda premissa, portanto, defende-se a unificação dos critérios para exame da prescrição para ambas as prescrições (punitiva e de ressarcimento) , na atividade de controle externo, com base na Lei 9.873/1999. O uso de critérios uniformes para prescrições que incidem nesta fase do processo se justifica, visto que a prescrição se destina a permitir à Corte de Contas agir, buscando caracterizar o ilícito, identificar o seu autor, dimensionar os efeitos da conduta e impor as consequências legais, independentemente de tais consequências terem natureza punitiva ou ressarcitória. 
62.	Assentadas essas premissas, nas situações em que a prescrição tenha ocorrido por algum dos dois regimes, a Serur tem proposto o sobrestamento do julgamento do recurso, notadamente porque o acórdão proferido no RE 636.886 ainda está sujeito a embargos declaratórios, sendo possível o esclarecimento de pontos importantes da decisão ou mesmo a modulação de seus efeitos, para preservar as ações de controle instauradas com base na jurisprudência até então vigente.
63.	Já nas demais situações, em que a prescrição não se operou por nenhum dos dois regimes, é possível o imediato julgamento do recurso, pois o desfecho não se alterará qualquer que seja a premissa adotada (imprescritibilidade, prescritibilidade pelo Código Civil ou prescritibilidade pela Lei 9.873/1999) . 
64.	Na situação em exame não ocorreu a prescrição, por nenhum dos dois regimes, como demonstrado na sequência.
65.	Análise da prescrição segundo os critérios do Acórdão 1441/2016-TCU-Plenário.
65.1.	No que se refere à pretensão punitiva, o TCU tem tradicionalmente aplicado os critérios definidos no Acórdão 1441/2016-TCU-Plenário, que, em incidente de uniformização de jurisprudência, orientou-se pela aplicação do Código Civil. Por este acórdão, em linhas gerais, a prescrição subordina-se ao prazo geral de dez anos (CC, art. 205) , contado a partir da data da ocorrência do fato e interrompido pelo ato que ordenar a citação, a audiência ou a oitiva da parte.
65.2.	Entre outras razões que justificaram a adoção desse critério destaca-se a de que o citado dispositivo constitui uma cláusula geral a ser empregada sempre que a pretensão for prescritível, mas a lei não estabelecer um prazo específico, como na hipótese.
65.3.	Aplicando essas balizas ao caso, verifica-se o seguinte:
65.3.1.	Maria das Graças Silva Foster, Flavio Fernando Casa Nova da Motta, José Eduardo Loureiro, Leonardo G. de Medeiros, Pery de Macedo Ribeiro, Paulo Carvalho do N. Filho e Vitor Hugo Abascal Pastorini    
	Prescrição da pretensão punitiva não caracterizada

	Termo inicial
	Tempo transcorrido
	Acórdão que ordenou a audiência dos responsáveis
	Tempo transcorrido
	Acordão condenatório

	Conduta omissa  diante do atraso na execução de serviços entre março de 2012 e 19/12/2013 (data da cessão do contrato) 
	aprox. 4 meses
	908/2014-Plenário
9/4/2014 
interrupção do prazo prescricional
	aprox. 3 anos
	981/2017-Plenário
17/5/2017 (peça 208) 

65.3.2.	Ricardo Miguel Correia Salles 
	Prescrição da pretensão punitiva não caracterizada

	Termo inicial
	Tempo transcorrido
	Acórdão que ordenou a audiência dos responsáveis
	Tempo transcorrido
	Acordão condenatório

	Conduta omissa diante do atraso na execução de serviços entre 25/5/2012 e 3/10/2012
 (período de gestão) 
	aprox. 1 ano e 6 meses
	908/2014-Plenário
9/4/2014 
interrupção do prazo prescricional
	aprox. 3 anos
	981/2017-Plenário
17/5/2017 (peça 208) 

65.3.3.	Marcos Vinicius Leite Soares 
	Prescrição da pretensão punitiva não caracterizada

	Termo inicial
	Tempo transcorrido
	Acórdão que ordenou a audiência dos responsáveis
	Tempo transcorrido
	Acordão condenatório

	Conduta omissa diante do atraso na execução de serviços entre 18/7/2012 e 5/9/2012
 (período de gestão) 
	aprox. 1 ano e 7 meses
	908/2014-Plenário
9/4/2014 
interrupção do prazo prescricional
	aprox. 3 anos
	981/2017-Plenário
17/5/2017 (peça 208) 

65.3.4.	Leandro Schuler
	Prescrição da pretensão punitiva não caracterizada

	Termo inicial
	Tempo transcorrido
	Acórdão que ordenou a audiência dos responsáveis
	Tempo transcorrido
	Acordão condenatório

	Conduta omissa diante do atraso na execução de serviços entre 18/7/2012 e 5/9/2012
 (período de gestão) 
	aprox. 1 ano e 7 meses
	908/2014-Plenário
9/4/2014 
interrupção do prazo prescricional
	aprox. 3 anos
	981/2017-Plenário
17/5/2017 (peça 208) 

65.4. 	Conclui-se que não houve prescrição, conforme os parâmetros definidos no Acórdão 1441/2016-TCU-Plenário.	
66.	Análise da prescrição pelo regime da Lei 9.873/1999. 
66.1.	Adotando-se as premissas fixadas na Lei 9.873/1999 ao caso em exame, e mesmo considerando-se o prazo geral, de cinco anos, observa-se que não teria ocorrido a prescrição. Para tanto, é preciso considerar os seguintes parâmetros:
	a) Termo inicial
66.2.	A Lei 9.873/1999, art. 1º, parte final, traz previsão expressa a respeito do início do prazo em se tratando de infração de caráter permanente ou continuado. Nesta hipótese, a prescrição começa a correr não da data de cada fato, e sim "do dia em que tiver cessado" a permanência ou a continuidade.
66.3.	Na hipótese em exame, estão presentes os requisitos típicos de uma infração permanente, com a omissão dos gestores e dos fiscais do contrato até de março de 2012 a dezembro de 2013.
66.4.	Assim, há de se ter como termo inicial da prescrição a data da cessão do objeto do contrato para o Consórcio Tubovias (9/12/2013) ou a data de término de gestão do responsável, conforme o caso.
	Responsável
	Irregularidade
	Data

	Maria das Graças Silva Foster 
	Ausência da adoção de ações efetivas em prol dos interesses da companhia, com vistas a evitar o aumento dos atrasos verificados nas obras das tubovias do Comperj 
	19/12/2013
 (cessão do contrato) 

	José Carlos Cosenza
		
	Flavio Fernando Casa Nova da Motta (gerente geral de 4/10/12 a 16/7/2014) 
	Ausência de providências para propor à Diretoria de Engenharia, Tecnologia e Materiais da Petrobras a aplicação de sanções regulamentares (suspensão e proibição de participar de licitação na Petrobras) ; e  não determinação de aplicação de multa à contratada empresa MPE Montagens e Projetos Especiais S.A., em face do reiterado descumprimento do Contrato 0858.0071411.11.2.
	
	Ricardo Miguel Correia Salles (gerente geral de 25/5 a 3/10/2012) 
		03/10/2012
 (término de gestão) 

	José Eduardo Loureiro 
 (gerente desde 1/2/2007) 
	Ausência de providências para propor ao Gerente-Geral a aplicação de sanções regulamentares (suspensão e proibição de participar de licitação na Petrobras) ; e não determinação de aplicação de multa à contratada, em face do reiterado descumprimento do Contrato 0858.0071411.11.2.
	19/12/2013
 (cessão do contrato) 

	Leonardo G. de Medeiros 
 (fiscal do contrato de 5/9/2012 a 16/7/2014) 
	Ausência de providência para a aplicação de multa à empresa MPE Montagens e Projetos Especiais S.A., em face do reiterado descumprimento do Contrato 0858.0071411.11.2.
	
	Pery de Macedo Ribeiro 
 (fiscal do contrato de  5/9/2012 a 16/7/2014) 
		
	Paulo Carvalho do N. Filho (fiscal do contrato de 5/9/2012 a 16/7/2014) 
		
	Vitor Hugo Abascal Pastorini (gerente do contrato de 5/9/2012 a 16/7/2014) 
		
	Marcos Vinicius Leite Soares (fiscal do contrato de 18/7 a 5/9/2012) 
		05/09/2012
 (término de gestão) 

	Leandro Schuler
 (gerente do contrato de 18/7 a 5/9/2012) 
		
	b) Prazo
66.5.	A Lei 9.873/1999 apresenta um prazo geral, de cinco anos (art. 1º) , e um prazo especial, previsto no art. 1º, § 2º, a saber: "quando o fato objeto da ação punitiva da Administração também constituir crime, a prescrição reger-se-á pelo prazo previsto na lei penal".
	c) Interrupções por atos inequívocos de apuração dos fatos:
66.6.	No regime da Lei 9.873/1999, a prescrição se interrompe "por qualquer ato inequívoco, que importe apuração do fato" (art. 2º, II) . O exemplo típico, no caso em exame, é a designação de 1º/11/2013 de servidores para realizar auditoria no Comperj para avaliar as medidas implementadas pela Petrobras para compatibilizar o cronograma de execução da obra de Tubovias (peça 1) . Outro exemplo é o relatório de fiscalização de 11/3/2014 (peça 22) , emitido pela Secobenerg, que evidenciou o agravamento no atraso observado no âmbito do Fiscobras 2013. Com esse fundamento, houve a interrupção do prazo prescricional em 1º/11/2013, 11/3/2014, 9/4/2014, 22/10/2014, 7/8/2015 e 17/05/2017. 
	Ato inequívoco de apuração do fato 
	Data

	Designação de servidores para auditoria no Comperj (peça 1) 
	1º/11/2013

	Relatório de fiscalização (peça 22) 
	11/03/2014 

	Determinação da realização da audiência dos responsáveis (peça 36) 
	09/04/2014

	Exame da Secretaria de Fiscalização de Obras de Energia e Aeroportos (peças 108 a 110) 
	22/10/2014

	Exame da Secretaria de Fiscalização de Obras de Energia e Aeroportos (peças 171 a 173) 
	07/08/2015

	Acórdão condenatório (peça 208) 
	17/05/2017

	d) Interrupções pela citação dos responsáveis:
66.7.	A prescrição também é interrompida "pela notificação ou citação do indiciado ou acusado, inclusive por meio de edital", nos termos do art. 2º, I, da Lei 9.873/1999. E, no regime dessa lei, a interrupção se dá pela citação propriamente dita, e não pelo despacho que a ordena. Com esse fundamento, houve a interrupção do prazo prescricional.
	Responsável
	Data da citação
	Peças 

	Maria das Graças Silva Foster
	30/06/2014
	69 e 78

	José Carlos Cosenza
	30/06/2014
	70 e 95

	Flavio Fernando Casa Nova da Motta
	05/11/2014
	113 e 130 145 e 148

	Ricardo Miguel Correia Salles
	05/11/2014
	114 e 129

	José Eduardo Loureiro 
	05/11/2014
	121 e 131

	Leonardo G. de Medeiros 
	06/11/2014
	115 e 132

	Pery de Macedo Ribeiro 
	14/11/2014
	116 e 153

	Paulo Carvalho do N. Filho 
	05/11/2014
	117 e 146

	Vitor Hugo Abascal Pastorini
	05/11/2014
	119 e 127

	Marcos Vinicius Leite Soares 
	11/11/2014
	118 e 156

	Leandro Schuler
	04/11/2014
	120 e 150

	e) Interrupção pela decisão condenatória recorrível:
66.8.	Por fim, a prescrição também se interrompe "pela decisão condenatória recorrível" (art. 2º, III, da Lei 9.873/1999) . Com esse fundamento, houve a interrupção em 17/5/2017, data da sessão em que foi proferido o acórdão condenatório (peça 208) . Essa interrupção é relevante, por estabelecer prazo para julgamento do recurso.
	f) Da prescrição intercorrente:
66.9.	Nos termos do art. 1º, § 1º, da Lei 9.873/1999, opera-se a prescrição intercorrente se o processo ficar paralisado por mais de três anos, aguardando "julgamento ou despacho".
66.10. 	Note-se que há uma correlação entre essa hipótese e as causas de interrupção da prescrição do art. 2º. Com efeito, uma vez interrompida a prescrição por alguma das hipóteses do art. 2º, o processo não pode ficar inativo, sem qualquer inovação processual relevante, por mais de três anos.
66.11.	Trata-se de prazo específico, não se aplicando nem o prazo geral de cinco anos nem o prazo especial, da lei penal (§ 2º) . A finalidade da prescrição intercorrente, com seu prazo próprio, é a de assegurar a eficiência e celeridade nas apurações administrativas. Seria contrário a essa finalidade a paralisação injustificada do processo por período maior que o triênio estabelecido para a hipótese.
66.12.	A extrapolação do prazo de três anos, sem inovação relevante no processo, pode configurar negligência. Por isso, além de se operar a prescrição, deve-se promover a "apuração da responsabilidade funcional decorrente da paralisação, se for o caso".
66.13.	Em muitas situações o exame da prescrição intercorrente pode ficar prejudicado nos processos já em tramitação no TCU. Como a ação de ressarcimento era considerada imprescritível, as peças que compõem a tomada de contas especial, elencadas no art. 10 da Instrução Normativa-TCU 71/2012, não contemplam informações pormenorizadas quanto ao andamento do processo na fase interna, o que pode prejudicar a análise de eventual paralisação por mais de três anos.
66.14.	Assim, caso o Tribunal venha a adotar a sistemática da Lei 9.873/1999 para aferir a prescrição, convém avaliar, oportunamente, a possibilidade de ajustes na IN-TCU 71/2012, para que as tomadas de contas especiais encaminhadas ao tribunal contemplem informações sobre as interrupções ocorridas na fase interna do procedimento (como, por exemplo, declaração do órgão instaurador da TCE, de que o processo não ficou paralisado por mais de três anos, na forma do art. 1º, § 1º, da citada lei) .
66.15.	Especificamente quanto a estes autos, as próprias causas de interrupção elencadas acima permitem evidenciar que o processo teve andamento regular, não se operando a prescrição intercorrente.
66.16. 	Logo, há informações suficientes nos autos para evidenciar o regular andamento do feito, não se verificando a prescrição intercorrente prevista na Lei 9.873/1999.
	g) Conclusão:
66.17	Independentemente da existência de outras causas interruptivas não elencadas acima, cujo levantamento não se fez necessário, observa-se, pelos eventos indicados, que em nenhum momento transcorreu prazo suficiente para se operar a prescrição (nem mesmo se se considerasse o prazo geral de cinco anos) , tomando-se por referência a Lei 9.873/1999, tida pelo STF como norma regente da prescrição da pretensão punitiva pelo TCU.
66.18.	A demonstração de que não se operou a prescrição punitiva impõe, como consequência, a conclusão de que é viável a condenação dos responsáveis ao pagamento de multa. 
CONCLUSÃO
67.		No âmbito do Fiscobras 2013, o TCU fiscalizou o contrato de construção da tubovia do trem 1 da Refinaria do Comperj (Contrato 0858.0071411.11.2) , tendo verificado, naquela ocasião, existência de atrasos injustificáveis nas obras e serviços. O percentual de avanço físico realizado até 31 de outubro de 2013 deveria ter sido alcançado aproximadamente em 23 de novembro de 2012. Verificou-se um descompasso de quase 1 ano entre os cronogramas programado e realizado e a análise de caminho crítico (base Nov/2013) evidenciou que os atrasos da obra de construção das tubovias, caso não fossem eliminados, impactariam não apenas a conclusão de outras contratações vigentes, mas também a partida do próprio Comperj. 
68.	A fiscalização da Petrobras que, de setembro de 2012 a janeiro de 2013, alertava a baixa produtividade da empresa contratada, surtiu pouco efeito e o replanejamento apresentado pela contratada para acelerar a execução dos serviços, apresentado em julho de 2013 e revisado 3 vezes (peça 16, p. 1) , jamais fora cumprido completamente (peça 22, p. 9, peça 17, p. 2 e peça 18, p. 2) .
69.	A responsabilização dos gestores e fiscais da Petrobras decorreu da ausência de providências para determinar/propor/aplicar multa à empresa MPE Montagens e Projetos Especiais S.A., em face do reiterado atraso na execução física de obra de grande relevância nacional, descumprindo ao ajustado no contrato. E isto foi apontado no exame da Secretaria de Fiscalização de Obras de Energia e Aeroportos, no voto da Ministra-Relatora e no exame técnico dos pedidos de reexame realizado pela Secretaria de Recursos.
70.	As cláusulas 9.1.1 e 9.1.2 do contrato dispõem sobre a aplicação de multa por atraso no cumprimento do prazo contratual e atraso no cumprimento de exigência contratual ou solicitação da fiscalização.
71.	As razões complementares aos pedidos de reexame (peça 288) não merecem acolhimento, porque as informações apresentadas do processo administrativo sancionador conduzido pela CGU, estão desacompanhadas de provas e/ou evidências capazes de afastar a responsabilidade dos recorrentes nestes autos, constituindo ônus dos recorrentes a juntada de eventuais elementos nesse sentido. Ademais, vigora na jurisprudência do TCU o princípio da independência das instâncias, de modo que a aplicação ou não de eventuais sanções no âmbito da CGU, não condiciona ou vincula a atuação do Tribunal no exercício de suas atribuições constitucionais.
72.	Não se vislumbra a necessidade de aguardar a emissão do relatório final do processo da CGU, que apontará as provas e os motivos de fato e de direito que fundamentam a inocência de alguns dos recorrentes. Isto porque, além de o direito ao devido processo legal, ao contraditório e à ampla defesa ter sido lhes garantido nestes autos, inclusive na fase recursal, constam deste feito os elementos probatórios necessários à sua responsabilização perante o Tribunal. 
73.	A cessão contratual, solução adotada à época, não modifica o fato de que os fiscais e gestores da Petrobras foram omissos em fazer valer as consequências pactuadas para o descumprimento do contrato. Vale destacar que tal cessão ocorreu justamente em razão desses descumprimentos verificado no período de 21 meses. 
74. 	A prescrição da pretensão punitiva, segundo os critérios do Acórdão 1441/2016-TCU-Plenário e do regime da Lei 9.873/1999, não restou caracterizada. 
PROPOSTA DE ENCAMINHAMENTO
75.	Ante o exposto, submete-se à consideração superior a análise das razões complementares aos pedidos de reexame, propondose:
	a) ratificar o exame de mérito realizado às peças 277 a 279, com a proposta de conhecer os pedidos de reexame e, no mérito, negar-lhes provimento;
	b) dar ciência aos recorrentes, bem como aos demais interessados."
13.	O corpo diretivo da Serur anuiu à mencionada proposta.
14.	Na sequência, solicitei novo pronunciamento do MPTCU.
15.	Os agentes arrolados ingressaram com novos elementos de defesa e, na sequência, a representante do Parquet fez juntar a manifestação transcrita parcialmente a seguir:
"12.	Nos parágrafos 12 a 15 da peça 294, a Serur resumiu as alegações complementares apresentadas pelos advogados dos recorrentes, fundamentadas, predominantemente, nas informações de processo administrativo autuado pela CGU para apuração dos fatos referentes ao mesmo contrato objeto deste processo de fiscalização, celebrado entre a Petrobras e a MPE Montagens e Projetos Especiais Ltda.
13.	A análise das razões complementares consta dos parágrafos 16 a 55 da derradeira instrução. Em suma, a Serur entendeu que as alegações adicionais não merecem acolhimento, uma vez que as informações do processo administrativo sancionador da CGU não estariam acompanhadas de provas e/ou evidências capazes de afastar a responsabilidade dos recorrentes apurada nestes autos. A proposta é por ratificar o exame técnico realizado à peça 277, para conhecer dos pedidos de reexame e, no mérito, negar-lhes provimento.
14.	Em relação à prescrição da pretensão punitiva, constatou-se sua não ocorrência na presente situação, tanto pela utilização dos critérios do Acórdão 1441/2016-TCU-Plenário, quanto pelo regime da Lei n.º 9.873/1999 (cf. parágrafos 56 a 66 da peça 294) .
15.	A despeito de nossa concordância com a Serur sobre a maioria dos pontos abordados na instrução original (peça 277) e na complementar (peça 294) , entendemos que há circunstâncias e elementos diferenciados que demandam uma avaliação mais cuidadosa dos critérios utilizados na decisão a quo para responsabilizar os fiscais do contrato, os gerentes e os membros da alta administração. Para tanto, julgamos que o processo conduzido pela CGU contém informações relevantes para um juízo mais adequado e realista do grau de culpabilidade de cada recorrente, conforme será exposto a seguir.
16.	Inicialmente, temos presente que as causas de nulidade apontadas pelos recorrentes, bem como de ilegitimidade passiva, foram adequadamente refutadas pela Serur na instrução da peça 277, de modo que não há como acolher as preliminares arguidas pelos responsáveis em sede recursal.
17.	No mérito, consideramos necessário examinar as condutas dos recorrentes em face dos deveres funcionais de cada cargo ocupado, a suficiência das provas e indícios de omissão justificadora das penalizações, e os elementos subjetivos do dolo, erro grosseiro ou culpa, todos esses fatores à luz das informações adicionais juntadas à peça 288.
18.	Observa-se na jurisprudência do TCU que o pedido de reexame possui efeito devolutivo amplo, podendo não se restringir à estrita análise das alegações do recorrente (Acórdão 1226/2018-TCU-Plenário; Rel. Min. Benjamin Zymler; Acórdão 1176/2017-TCU-Plenário; Rel. Min. Aroldo Cedraz) .
19.	Na auditoria realizada no ritmo de execução do contrato das tubovias, identificou-se como fato irregular a inadequação das providências adotadas pela Petrobras para sanar interferências que estavam a provocar atrasos na obra, que já se encontrava em significativo descompasso com o cronograma previsto e que, por estar inserida no caminho crítico de partida do Comperj, poderia retardar substancialmente o início da operação de todo o Complexo.
20.	A irregularidade motivou a determinação do Acórdão 908/2014-TCU-Plenário para que a SecobEnergia identificasse os responsáveis diretos pelo contrato e promovesse suas audiências. A mesma decisão determinou a audiência da presidente da Petrobras e do diretor da área responsável pelo acompanhamento do projeto do Comperj, no período em que se verificaram os atrasos na execução do contrato.
21.	As condutas atribuídas pela Unidade Técnica aos responsáveis instados a apresentar razões de justificativa, bem como os respectivos cargos ocupados à época dos fatos, estão listados abaixo.
- Maria das Graças Silva Foster, ex-Presidente da Petrobras; e José Carlos Cosenza, ex-Diretor de Abastecimento:
Condutas: omissão na defesa dos interesses da estatal e ausência de ações efetivas para evitar os prejuízos no seu cronograma físico, desde o início da contratação até a suspensão do empreendimento pela contratada, condutas que caracterizaram infração aos deveres legais dos administradores previstos nos arts. 153, 154 e 155 da Lei n.º 6.404/1976, consubstanciadas: i) na ausência de aplicação, à empresa MPE Montagens e Projetos Especiais S.A., de sanções contratuais mais rigorosas pelo inadimplemento reiterado na execução do contrato 0858.0071411.11.2; ii) na ausência de providências para rescisão contratual em virtude do que estipulam os itens 7.3 e 7.3.1 do Decreto n.º 2.745/1998; iii) na ausência de adoção tempestiva de medidas para que fossem iniciadas amplas pesquisas de mercado para nova contratação, nos termos do item 2.1 do Decreto 2.745/1998, em face da alta probabilidade de abandono da obra pela contratada, eis que existiam, nos relatórios de fiscalização da Petrobras, relatos reiterados das dificuldades financeiras enfrentadas pela contratada durante a execução contratual, era inquestionável a importância do contrato para o desenvolvimento do projeto, considerado como sua fase crítica, e havia previsão de prejuízos significativos que poderiam decorrer de um possível atraso nas obras; e iv) na ausência da adoção de ações alternativas efetivas em prol dos interesses da companhia, com vistas a evitar o aumento dos atrasos já verificados nas obras das tubovias do Comperj.
- Ricardo Miguel Correia Salles, Gerente Geral; e Flávio Fernando Casa Nova da Motta, Gerente Geral:
Condutas: i) ausência de providências para propor à Diretoria de Engenharia, Tecnologia e Materiais da Petrobras a aplicação de sanções regulamentares (suspensão e proibição de participar de licitação na Petrobras) ; e ii) não determinar a aplicação de multa à empresa MPE Montagens e Projetos Especiais S.A., em face do reiterado descumprimento do Contrato 0858.0071411.11.2.
- José Eduardo Loureiro, Gerente de Implementação do Empreendimento:
Condutas: i) ausência de providências para propor ao Gerente-Geral a aplicação de sanções regulamentares (suspensão e proibição de participar de licitação na Petrobras) ; e ii) não determinar a aplicação de multa à empresa MPE Montagens e Projetos Especiais S.A., em face do reiterado descumprimento do Contrato 0858.0071411.11.2.
- Leandro Schuler, Gerente Setorial e Gerente do Contrato; Vitor Hugo Abascal Pastorini, Gerente Setorial e Gerente do Contrato; Marcos Vinícius Leite Soares, Coordenador/Fiscal do Contrato; Paulo Carvalho do Nascimento Filho, Coordenador Construção e Montagem e Fiscal do Contrato; Pery de Macedo Ribeiro, Fiscal do Contrato; e Leonardo Guimarães de Medeiros, Fiscal do Contrato
Conduta: ausência de providência para a aplicação de multa à empresa MPE Montagens e Projetos Especiais S.A., em face do reiterado descumprimento do Contrato 0858.0071411.11.2.
22.	Nota-se que gestores que exerciam diferentes funções na companhia foram incluídos no rol de responsáveis (presidente, diretor, gerente e fiscal) , relacionadas à supervisão, gestão e execução do contrato de construção das tubovias. Embora a irregularidade tenha sido genericamente descrita como "inadequação das providências adotadas pela Administração para sanar interferências que possam provocar atraso na obra", a análise da responsabilidade individual não pode se furtar de considerar as exigências e limitações de cada cargo, definidas em norma.
23.	As razões complementares dos advogados à peça 288 levaram em conta essa diferenciação, no caso, entre o tratamento a ser dispensado aos fiscais e aos gerentes. Semelhante estrutura foi utilizada no processo sancionador da CGU instaurado para apurar os fatos. No que segue, examinaremos as razões recursais segundo as atribuições e responsabilidades de cada cargo.
24.	Insta alertar que as razões complementares da peça 288 e o exame da Unidade Técnica à peça 294 se basearam em informações da fase preliminar do processo da CGU. No entanto, encerrada a instrução técnica, foi juntado aos autos o relatório final da CGU (peça 300) , documento com as conclusões definitivas da Comissão de Processo Administrativo Sancionador.
25.	Inicia-se pela responsabilização da ex-Presidente da Petrobras, Maria das Graças Silva Foster, e do ex-Diretor de Abastecimento, José Carlos Cosenza. Em relação aos dois membros da alta administração, entendemos que permanecem válidas as conclusões da primeira instrução técnica. Não há fatos novos nas razões complementares que envolvam esses responsáveis, limitando-se o inconformismo de ambos aos fundamentos já expostos e examinados na peça 277.
26.	Como argumentou a Serur, a imputação de multa aos membros da alta direção da Petrobras decorreu não da exigência de que a presidente e o diretor de abastecimento fiscalizassem diretamente o contrato das tubovias, mas da importância desse empreendimento por seu caráter estratégico e crítico para o início de operação de todo o Comperj, ainda que o contrato correspondesse a apenas 0,46% do valor da carteira de investimento total da companhia. Diante dos atrasos no cronograma físico da obra, a conduta esperada dos dirigentes máximos era de que adotassem ações efetivas para evitar prejuízos aos interesses da estatal, que envolviam tomada de providências em relação ao inadimplemento sistemático e reiterado na execução do contrato pela empresa executora (aplicação de sanções contratuais, rescisão contratual, procedimentos para nova contratação) .
27.	Reitere-se que inexiste vício de fundamentação da condenação dos dirigentes da Petrobras nos arts. 153 a 155 da lei das sociedades por ações (Lei n.º 6.404/1976) , como alegado no recurso. Tais dispositivos tratam dos deveres de diligência e lealdade dos administradores das companhias, que deve incluir não apenas atos de gestão, mas também de supervisão, comissivos ou omissivos. Nesse sentido, o art. 154, caput, fixa que o administrador deve exercer as atribuições que a lei e o estatuto lhe conferem para "lograr os fins e no interesse da companhia", e o art. 155, inciso II, veda ao administrador "omitir-se no exercício ou proteção de direitos da companhia". Ainda que se admita equívoco na capitulação legal, o dirigente máximo de órgão ou entidade da Administração não pode se omitir no dever de supervisão dos subordinados, conforme demonstram os enunciados abaixo da Jurisprudência Sistematizada:
- O dirigente máximo de órgão ou entidade da Administração Pública deve ser responsabilizado quando comprovada omissão grave no seu dever de regulamentação e supervisão dos subordinados, a exemplo de falhas generalizadas na fiscalização de contratos, envolvendo a gestão de vultosos recursos públicos. (Acórdão 10434/2021-TCU-Segunda Câmara; Rel. Min. Aroldo Cedraz) 
- O dirigente máximo de órgão ou entidade da Administração Pública pode ser responsabilizado quando ficar evidenciada falha grave no dever de supervisão dos subordinados, especialmente na condução de procedimentos sujeitos a maior vulnerabilidade, como contratações envolvendo quantias vultosas. (Acórdão 583/2019-TCU-Plenário; Rel. Min. Vital do Rêgo) 
28.	Com relação à responsabilização dos gerentes da companhia, examina-se primeiro o caso dos gerentes gerais, Ricardo Miguel Correia Salles e Flávio Fernando Casa Nova da Motta. Nas razões complementares, os advogados alegaram a ilegitimidade passiva dos dois recorrentes para figurarem entre os responsáveis, tendo em vista sua exclusão no processo da CGU, e que não era atribuição do gerente geral fiscalizar todos os contratos relacionados com o Comperj.
29.	A Serur considerou que o fato de os gerentes gerais não terem sido responsabilizados no processo da CGU não modifica o entendimento do Tribunal, se ausentes outros argumentos e/ou elementos de prova. A Unidade Técnica mencionou o princípio da independência das instâncias, sendo que a aplicação ou não de eventuais sanções pela CGU não condiciona ou vincula a atuação do TCU no exercício de suas atribuições constitucionais, nos termos da jurisprudência em vigor.
30.	De fato, a Comissão da CGU não verificou evidências capazes de indicar a possível atuação irregular de Ricardo Miguel Correia Salles e Flávio Fernando Casa Nova da Motta na execução do contrato das tubovias, de modo que não foram arrolados no processo do órgão de controle interno. O parágrafo abaixo do relatório final justificou a exclusão desses responsáveis, bem assim da ex-Presidente da Petrobras e do ex-Diretor de Abastecimento, já examinados acima:
311. Não fora realizada a notificação dos demais agentes apontados no Acórdão nº 981/2017, quais sejam, FLÁVIO FERNANDO CASA NOVA DA MOTTA, RICARDO MIGUEL CORREIA SALLES, MARIA DAS GRAÇAS SILVA FOSTER, JOSÉ CARLOS COSENZA e PAULO CARVALHO DO NASCIMENTO FILHO, pelo fato de que nas peças obtidas junto à Petrobrás e ao TCU não constavam assinaturas, recibos, e-mails, encaminhamentos, despachos com cópia para tais destinatários ou quaisquer outros indícios de que tais agentes tivessem participado da fiscalização ou de alguma reunião que tratasse do contrato, tido ciência ou sido comunicados de alguma irregularidade ocorrida ao longo da execução do contrato, o que tornaria obrigatório que os mesmos adotassem as providências pertinentes à situação ou noticiassem à autoridade competente para tanto, o que resultaria na assunção das respectivas responsabilidades.
31.	Em que pese o entendimento da CGU, nos alinhamos à Serur no sentido de que a multa aplicada aos dois gerentes gerais deve ser mantida. Pela natureza do cargo, não é razoável supor que os gerentes gerais não tivessem ciência dos reiterados descumprimentos contratuais por parte da contratada, os quais, consoante demonstrou a auditoria, poderiam ter sido resolvidos ao longo de 21 meses, tempo transcorrido entre a detecção de atraso na execução das obras e serviços e a cessão definitiva do contrato.
32.	Ainda que se considere a falta de documentação comprobatória de que os gerentes gerais "tivessem participado da fiscalização ou de alguma reunião que tratasse do contrato, tido ciência ou sido comunicados de alguma irregularidade ocorrida ao longo da execução do contrato", como expôs a CGU, a responsabilidade desses agentes pode ser presumida pelas circunstâncias encontradas nos autos. Na condição de gerente geral, era obrigação do ocupante corrigir omissões graves praticadas por seus subordinados. Além disso, no controle financeiro da Administração, o ônus da prova é invertido, cabendo ao gestor demonstrar que agiu conforme a norma ou não se omitiu diante de dever jurídico inerente ao cargo. Como demonstrou a auditoria, a ausência de providências para atenuar o atraso nas obras das tubovias fez aumentar o risco de prejuízos ao erário se todo o Complexo fosse afetado pelo inadimplemento, o que comprometeria, em última instância, a boa e regular aplicação dos recursos públicos, nos termos do art. 70, parágrafo único, da Constituição Federal, art. 93 do Decreto-Lei n.º 200/1967 e art. 66 do Decreto n.º 93.872/1986.
33.	Portanto, era exigível conduta diversa dos gerentes gerais, como propor à Diretoria à qual a obra estava subordinada a aplicação de medidas sancionatórias previstas em regulamento, ou determinar aos agentes de nível hierárquico inferior que impusessem multa à contratada. A omissão em relação a esses deveres funcionais não pode ser relevada. Presume-se que o gerente geral tenha maior potencial de conhecimento de ilicitudes praticadas em contratos sob sua gestão do que as autoridades máximas, que atuam em nível de supervisão geral. Dessa forma, escaparia à lógica da cadeia de responsabilização aplicar multa aos dirigentes superiores da companhia e deixar de sancionar os gerentes gerais.
34.	Quanto à responsabilização de José Eduardo Loureiro, Gerente de Implementação do Empreendimento, e de Vitor Hugo Abascal Pastorini, Gerente Setorial e Gerente do Contrato, a peça com as razões complementares afirmou que não houve omissão de ambos. Para tanto, justificou que não teriam ocorrido as supostas violações ao conteúdo normativo do item 2.3.3 do contrato e do Anexo I, Apêndice A, item 2.1.25. Segundo os advogados, a equipe de fiscalização, capitaneada pelos dois gerentes, constrangeu a empresa executora a buscar a cessão do contrato como solução ao descompasso no cumprimento do cronograma, valendo-se, inclusive, de ameaças de rescisão contratual.
35.	Nesse contexto, alegou-se que a falta de aplicação de penalidades extracontratuais pelos gerentes José Eduardo Loureiro e Vitor Hugo Abascal Pastorini não caracterizou omissão, uma vez que inexistia previsão contratual para que essa medida fosse tomada. Outrossim, a atuação dos dois responsáveis teria levado à recuperação do avanço físico da obra após a cessão contratual, sem alteração das datas de conclusão ou do valor contratados originalmente. A peça ainda informou que, nos termos do relatório preliminar da CGU, existente à época, as defesas dos dois responsáveis ainda não haviam sido analisadas e julgadas.
36.	A Serur, ao analisar esses argumentos, considerou incabível o seu acolhimento. Primeiro, o fato de não ter havido descumprimento dos itens do contrato mencionados no parágrafo 34 não alteraria o entendimento acerca da responsabilidade dos recorrentes. Segundo, não teria sido acertada a decisão dos recorrentes de não aplicar multa à MPE, tendo em vista que a cessão contratual, ocorrida depois de 21 meses de inadimplemento observado, não modifica o fato de que os fiscais e gestores da Petrobras foram omissos em fazer valer as consequências pactuadas em caso de descumprimento do contrato. E terceiro, consoante o princípio da independência das instâncias, o fato de os dois recorrentes não terem sido responsabilizados no processo da CGU, desprovido de outros argumentos e/ou elementos de prova, seria insuficiente para modificar o entendimento do Tribunal.
37.	Assiste razão à Unidade Técnica quanto à insuficiência dos argumentos complementares para afastar a multa aplicada aos gerentes José Eduardo Loureiro e Vitor Hugo Abascal Pastorini. Um dos pontos alegados merece destaque, o de que inexistiria previsão contratual sancionatória, de modo que restaria inibida a possibilidade de aplicação de multa à contratada pelos gestores. Conforme recordou a Serur, a aplicação de sanções moratórias tinha claro amparo nas cláusulas 9.1.1 e 9.1.2 do contrato, reproduzidas abaixo, mencionadas desde o Voto do acórdão combatido, além de o Decreto n.º 2.745/1998 também as prever (alíneas "b", "c" e "d" do item 7.3) .
9.1 - Sempre após notificação escrita da PETROBRAS e sem prejuízo de rescindir este Contrato, garantido à CONTRATADA o prazo de 10 (dez) dias para sua defesa, a PETROBRAS, poderá aplicar à CONTRATADA as seguintes multas moratórias:
9.1.1 - Pelo atraso no cumprimento do prazo contratual, indicado no item 4.1 do presente Contrato, 0,03% (três centésimos por cento) por dia, sobre o valor estabelecido no item 5.1 deste Contrato.
9.1.2 - Pelo atraso no cumprimento de exigência contratual ou solicitação da Fiscalização, 0,015% (quinze milésimos por cento) , por dia, sobre o valor estabelecido no item 5.1 deste Contrato.
[...]
9.4 - As penalidades estipuladas neste Contrato não excluem outras, previstas na legislação, não se exonerando a CONTRATADA de suas responsabilidades por perdas e danos causados à Petrobras em decorrência do inadimplemento das obrigações contratuais.
38.	Nas razões do recurso, defendeu-se que não houve atraso contratual, mas um descolamento entre o cronograma projetado e a efetiva execução das obras, sendo que tal circunstância não poderia ensejar aplicação de multa, tendo em vista a irrelevância desse descolamento para o atendimento do prazo e objeto final das obras. No entanto, as evidências dos autos demonstram que não houve um simples descolamento, mas efetivo descumprimento, em percentual expressivo, do cronograma original do contrato, como confirmam os trechos abaixo do relatório de fiscalização (peça 22) e da instrução da Serur (peça 294) .
- Relatório de Fiscalização:
Naquela oportunidade, o Relatório de Fiscalização (Fiscalis 129/2013, TC-Processo 006.284/2013-2) noticiou que a obra estava com avanço físico, em março de 2013, em torno de 15%, contra a previsão do cronograma contratual de 45%. Passados sete meses daquela fiscalização, a situação, em novembro, apenas se agravou, registrando percentual de realização de 27%, muito abaixo do previsto no cronograma citado, que seria de 72% (evidência 1) .
Para se ter uma ideia do descompasso entre os cronogramas programado e realizado, na concepção original da obra, o percentual de avanço físico realizado até 31 de outubro de 2013 deveria ter sido alcançado aproximadamente em 23 de novembro de 2012, conforme o gráfico de avanço físico previsto (evidência 1) . Isso significa que há um descompasso de quase 1 ano entre o avanço previsto e o realizado, conforme apresentado na Figura 1, ao fim deste achado. A se manter o ritmo de evolução das construções observado até o momento, serão necessários praticamente mais seis anos para a conclusão da obra.
- Instrução final da Serur:
As evidências dos atrasos na execução física das obras das tubovias constam dos relatórios diários das obras nº 159 (10/9/2012) , 292 (21/3/2013) , 454 (2/7/2013) e 541 (27/9/2013) (peça 14, p. 2, peça 15, p. 1, peça 17, p. 2 e peça 18, p. 2) , do gráfico de avanço físico (peça 11, p. 1 e peça 22, p. 12) e do caminho crítico em folgas do cronograma integrado do Comperj de 4/4 e 19/11/2013 (peça 12, p. 1 e peça 13, p. 1) .
39.	Atrasos injustificados no prazo de execução das etapas da obra, decorrentes de culpa da contratada, é motivo suficiente para adoção de medidas corretivas pela Administração, consoante preveem o item 7.3.1 do Decreto n.º 2.745/1998 e o art. 82 da Lei n.º 13.303/2016.
- Decreto n.º 2.745/1998:
7.3.1 Constituem motivo, dentre outros, para rescisão do contrato:
a) o não cumprimento de cláusulas contratuais, especificações, projetos ou prazos;
b) o cumprimento irregular de cláusulas contratuais, especificações, projetos ou prazos;
c) a lentidão no seu cumprimento, levando a PETROBRÁS a presumir a não-conclusão da obra, do serviço ou do fornecimento, nos prazos estipulados;
- Lei n.º 13.303/2016:
Art. 82. Os contratos devem conter cláusulas com sanções administrativas a serem aplicadas em decorrência de atraso injustificado na execução do contrato, sujeitando o contratado a multa de mora, na forma prevista no instrumento convocatório ou no contrato.
§ 1º A multa a que alude este artigo não impede que a empresa pública ou a sociedade de economia mista rescinda o contrato e aplique as outras sanções previstas nesta Lei.
40.	No relatório final da CGU, a Comissão de Processo Administrativo Sancionador considerou que os dois recorrentes cometeram infrações, conforme os excertos abaixo.
- Responsabilidade do Senhor José Eduardo Loureiro:
617. O Sr. JOSÉ EDUARDO LOUREIRO ocupou o cargo de Gerente de Implementação do COMPERJ e figurava como autoridade superior ao Gerente de Contratos de tubovias, o Sr. VITOR HUGO ABASCAL PASTORINI. O exercício do cargo fora confirmado pelo investigado em seu interrogatório e pelo gerente de contratos.
618. Conforme exposto ao longo deste Relatório e após o afastamento das condutas referentes à omissão quanto à rescisão contratual, comprovou-se que o Sr. JOSÉ EDUARDO LOUREIRO, autoridade superior ao cargo de Gerente de Contratos de tubovias e ocupante do cargo de Gerente de implementação do empreendimento COMPERJ, recebeu cópias das cartas de notificação PB/MPP-C-070/12 e PB/MPP-C-0001/13, PB/MPP-C-0009/13, PB/MPP-C-0017/13, PB/MPP-C-0024/13, PB/MPP-C-0032/13, PB/MPP-C-0047/13, PB/MPP-C-0050/13, PB/MPP-C-0055/13, PS/MPP-C-0056/13, PB/MPP-C-0057/13 e PB/MPPC-0059/13 (constantes no documento SEI 0692203) , as quais foram encaminhadas à MPE pelo então gerente do contrato de tubovias, Sr. VITOR HUGO ABASCAL PASTORINI. Contudo, o gerente de implementação do COMPERJ não adotou nenhuma providência capaz de efetivar a aplicação da multa prevista pela cláusula 9.1.2 do contrato, descumprindo o item 5.1 do PG-1EN-00015-0, normativo aplicável às unidades da engenharia para gerenciamento e fiscalização dos instrumentos contratuais da Petrobrás.
619. Assim sendo, o Sr. JOSÉ EDUARDO LOUREIRO, na qualidade de Gerente de implementação do empreendimento COMPERJ, acatou as condutas irregulares cometidas pelo Sr. VITOR HUGO ABASCAL PASTORINI, gerente do contrato de tubovias à época e responsável pela emissão das referidas cartas.
- Responsabilidade do Senhor Vitor Hugo Abascal Pastorini
582. Conforme exposto ao longo deste Relatório e após o afastamento das condutas referentes à omissão quanto à rescisão contratual, comprovou-se que o Sr. VITOR HUGO ABASCAL PASTORINI, tendo recebido os RDO's nº s 211, 212, 216, 218, 243, 244, 245, 250, 251, 254, 255, 257, 258, 259, 260 e 261, constantes no documento SEI 0661421, os RDO's nº s 334 a 381, constantes no documento SEI 0661603, os RDO's nº s 516, 517, 518, 519, 523, 524, 525, 527, 528, 530, 531, 532, 533, 534, 535, 537, 538, 539, 540, 541, 544, 545, 546, 547, 548, 552, 553, 554, 555, 558, 559, 560, 561, 562, 566, 567, 568, 569, 572, 573, 574, 576, 579, 580, 581, 582 e 583, constantes no documento SEI 0661625, bem como o e-mail enviado pelo Sr. PAULO CARVALHO DO NASCIMENTO FILHO em 08/10/2013 (págs. 124 e 125 do documento SEI 0661625) , e estando ciente de que a contratada descumpria às solicitações da fiscalização da Petrobrás, situação permissiva de aplicação de multa nos termos no item 9.1.2 do contrato, não realizou a aplicação da sanção pecuniária.
[...]
584. Deve-se atentar ao fato de que as solicitações da fiscalização constavam nos RDO's e que estes documentos eram remetidos ao gerente do contrato de tubovias designado pela Petrobrás, no caso o Sr. VITOR HUGO ABASCAL PASTORINI. Assim, o gerente de contrato, de posse dos relatórios, tinha pleno conhecimento de que a contratada descumpria às solicitações dos fiscais, situação permissiva de aplicação de multa nos termos no item 9.1.2 do contrato.
585. Muito embora o Gerente tivesse ciência de que a empresa MPE descumpria às normas contratuais e às solicitações da equipe de fiscalização, de modo a prejudicar o desempenho de outros contratos em execução na Petrobrás, limitou-se a emitir boletins de avalição de desempenho - BAD's com notas insatisfatórias e encaminhar cartas de notificação à empresa, as quais comunicavam sobre a possibilidade de a Petrobrás vir a aplicar-lhe multas.
586. Constatou-se que as cartas repetiam os alertas, de modo que, em nenhum momento, o Gerente implementou a medida mais severa, que seria a aplicação de multa. O extrato constante no documento SEI 0922686 comprova que durante a execução do contrato de tubovias não houve a aplicação de multas à MPE.
587. Nos termos das cartas PB/MPP-C-066/12, PB/MPP-C-070/12, PB/MPP-C-0001/13, PB/MPP-C-0009/13, PB/MPP-C-0017/13, PB/MPP-C0024/13, PB/MPP-C-0032/13, PB/MPP-C-0047/13, PB/MPP-C-0050/13, PS/MPP-C-0056/13 e PB/MPP-C-0059/13, lavradas por VITOR HUGO ABASCAL PASTORINI e encaminhadas à MPE (documento SEI 0692203) , verifica-se que o indiciado tinha plena ciência das irregularidades ocorridas no âmbito do contrato e que as mesmas poderiam resultar na aplicação de multas à empresa, nos termos do item 9.1.2 do contrato. Entretanto, conforme verificado por esta Comissão e inclusive relatado pela defesa, o gerente de contratos decidiu, com base na discricionariedade e sem nenhum fundamento legal, por não efetivar a aplicação de multas, restringindo-se a adotar a medida corretiva consubstanciada na emissão de BAD's com nota insatisfatória e a encaminhar cartas de notificação, ameaçando a empresa sobre a possibilidade de vir a aplicar-lhe sanção pecuniária.
[...]
590. Isto posto, evidenciou-se que VÍTOR HUGO ABASCAL PASTORINI, então gerente do contrato nº 0858.0071411.11.2, deixou de aplicar à contratada a multa prevista na cláusula 9.1.2 do contrato, in verbis, deixando de exercer as suas competências, as quais estavam previstas pelo item 5.5.4 do Manual de Procedimentos Contratuais - MPC, que complementava o Regulamento do Procedimento Licitatório Simplificado da Petróleo Brasileiro S.A, na forma do item 10.1 do Decreto nº 2.745/1998, e estando ciente de que a contratada descumpria às solicitações da fiscalização da Petrobrás, situação permissiva de aplicação de multa nos termos no item 9.1.2 do contrato, não realizou a aplicação da sanção pecuniária.
41.	Como se nota, há evidências fartas no relatório final da CGU de que os gerentes José Eduardo Loureiro e Vitor Hugo Abascal Pastorini estavam obrigados a agir e se omitiram diante dos fatos, ao deixarem de aplicar à MPE as sanções contratuais e legais, mesmo cientes de que a empresa descumpria as solicitações dirigidas a ela em inúmeras oportunidades pela fiscalização da Petrobras.
42.	Consigne-se que existia normativo expresso que estabelecia as atribuições do cargo de Gerente de Implementação do Empreendimento, ocupado por José Eduardo Loureiro, conforme mostrou o relatório da CGU. Trata-se do item 5.1 do PG-1EN-00015-0, normativo aplicável às unidades da engenharia para gerenciamento e fiscalização dos instrumentos contratuais sob sua responsabilidade, transcrito abaixo. O item 5.2 contém as atribuições da unidade gerenciadora do contrato:
5. AUTORIDADE E RESPONSABILIDADE
5.1. Do gerente de implementação de empreendimentos, gerente e gerente Setorial
a) Delegar o exercício da gerência e fiscalização dos instrumentos contratuais de forma a acompanhar o cumprimento, pela Contratada, das obrigações contratuais, legais e normativas, de acordo com determinações da Companhia.
5.2. Da unidade gerenciadora do instrumento contratual
a) Deflagrar e conduzir todas as providências relativas à gerência e fiscalização dos instrumentos contratuais quanto ao diligenciamento do cumprimento, pelas Partes, das obrigações contratuais, legais e normativas, que lhe tenham sido atribuídos pela unidade hierarquicamente superior à qual esteja subordinada.
[...]
c) Ter um amplo conhecimento do instrumento contratual sob sua responsabilidade.
d) Observar as disposições do Manual de Procedimentos Contratuais (MPC) e do Regulamento do Procedimento Licitatório Simplificado da Petrobras.
43.	A CGU também apontou violação por Vitor Hugo Abascal Pastorini ao item 5.5.4 do Manual de Procedimentos Contratuais (MPC) , transcrito abaixo.
5.5.4 - As atividades do gerente incluirão dentre outras:
f) aplicar, em consonância com as hipóteses contratuais, as multas pertinentes.
44.	A Serur mencionou o normativo de Aplicação de Multas Contratuais do Comperj (peça 101) , com regras específicas sobre a notificação da contratada e registro dos fatos, cuja incumbência era do gerente de contrato, conforme segue.
1.1 Verificada a ocorrência de fato para o qual tenha sido estipulada multa contratual, o fiscal fará constar do livro de ocorrência, ou instrumento congênere, e informará ao Gerente do Contrato. [...]
2.1 O Gerente, informado da ocorrência de situação permissiva de aplicação de multa, notificará a contratada quanto à situação permissiva da aplicação da multa, garantindo-lhe um prazo mínimo de 3 (três) dias úteis para apresentar defesa. [...]
3.1 Não apresentando defesa, no prazo estipulado na correspondência da Petrobras, ou sendo julgada insuficiente a defesa da contratada pelo gerente do contrato, a multa será considerada perfeita. Assim, o Gerente deverá preparar carta à contratada comunicando a aplicação da multa e o seu desconto do faturamento subsequente (MPC 5.5.4.3.3) e registrar o fato no RDO, ou documento que o substitua, mencionando as cartas. [...]
3.3 O Gerente do Contrato deverá preparar "Nota" com a justificativa da sua decisão quanto à aplicação, ou não, da multa (MPC 5.5.4.3.4) , a qual deverá ficar arquivada no dossiê do Contrato. [...]
4.1 Após emissão da carta de aplicação de multa ou de cobrança de multa, conforme detalhado na Nota do item 3.1, o fiscal do Contrato deverá acessar o SAP ERP, na transação YSDESCONTOS e cadastrar as multas e/ou descontos, que habilitará a Unidade pagadora a proceder ao desconto da multa diretamente do valor calculado no RM (Relatório de Medição) .
45.	Portanto, os motivos de fato e de direito explanados no relatório da CGU, somados à presença de normas objetivas que exigiam ação específica dos gestores na fiscalização da execução contratual, com aplicação de multa em caso de desconformidades, reforçam a gravidade da irregularidade detectada pelo TCU na auditoria do contrato das tubovias, o que confirma a adequação da inclusão dos gerentes José Eduardo Loureiro e Vitor Hugo Abascal Pastorini na matriz de responsabilização dos presentes autos, bem como sua apenação pelas condutas omissas.
46.	Cabe destacar que a responsabilidade pela omissão na aplicação das sanções deve ser atribuída tanto ao gerente que tem a prerrogativa legal de aplicar as multas quanto ao gerente que tem a incumbência de supervisionar os atos relacionados à gestão e fiscalização dos contratos, mediante delegação do exercício dessas atividades. Salvo exceções justificadas, para o agente delegante, incide a culpa in vigilando, conforme demonstram os precedentes abaixo da Jurisprudência Selecionada:
- A delegação de competência não implica delegação de responsabilidade, competindo ao delegante a fiscalização dos atos de seus subordinados, especialmente em situações nas quais, pela importância do objeto e pela materialidade dos recursos envolvidos, a necessidade de supervisão não pode ser subestimada. (Acórdão 3579/2020-TCU-Segunda Câmara; Rel. Min. Ana Arraes) 
- A autoridade delegante pode ser responsabilizada sempre que verificada: a) a fiscalização deficiente dos atos delegados, pela lesividade, materialidade, abrangência e caráter reiterado das falhas e pelo conhecimento efetivo ou potencial dos atos irregulares praticados (culpa in vigilando) ; ou b) a má escolha do agente delegado, comprovada circunstancialmente em cada situação analisada (culpa in eligendo) . (Acórdão 8799/2019-TCU-Primeira Câmara; Rel. Min. Benjamin Zymler) 
47.	Saliente-se, por último, que é possível ao Tribunal utilizar elementos de provas coligidos por outro órgão da Administração, sem que isso represente violação ao devido processo legal (ver enunciado abaixo da Jurisprudência Selecionada) . Na presente fase recursal, o relatório final da CGU convalida os ilícitos praticados pelos gerentes, demonstrados na decisão a quo, não havendo razão para acolhimento dos recursos.
No âmbito dos processos de sua competência, o TCU admite a utilização de prova emprestada de processo judicial e de trabalhos realizados por outros órgãos de controle. (Acórdão 3218/2013-TCU-Plenário; Rel. Min. José Mucio Monteiro) 
48.	Quanto à responsabilização de Leandro Schuler, Gerente Setorial e Gerente do Contrato, além das razões complementares comuns a todos os recorrentes, os advogados alegaram na peça inicial do recurso que o gestor não deveria figurar no polo passivo da lide, uma vez que saiu do cargo em 5/9/2012, sem acessar o relatório de agosto/2012, que evidenciava o atraso nas obras. O recorrente teria apresentado advertência à empresa em 13/6/2012, e não teve tempo hábil de analisar o relatório de agosto/2012 para verificar o cumprimento das medidas impostas.
49.	A Serur rejeitou o argumento apresentado, sob o fundamento de que não deve haver solução de continuidade entre gestões, sendo responsabilidade dos agentes que assumem os cargos atuarem alinhados com o contexto objeto de atuação, dada a supremacia do interesse público. Nesse sentido, segundo a Unidade Técnica, era possível ao gerente Leandro Schuler atuar de forma mais eficiente e diligente no período em que esteve no cargo, devendo ser mantida a multa aplicada.
50.	Concorda-se que a preliminar de ilegitimidade passiva não merece acolhida, haja vista que o recorrente esteve no cargo de gerente, ainda que em exíguo período, durante a constatação do inadimplemento contratual. No mérito, entendemos que a linha de análise da SeinfraPetróleo (peça 171) , anterior à deliberação recorrida, contém elementos convincentes de que Leandro Schuler não se omitiu diante de seu dever de gestor (ver transcrição da instrução abaixo) , a despeito de a Exma. Ministra Ana Arraes, Relatora do decisum condenatório, não ter sufragado esse entendimento, e sim da responsabilidade mitigada do recorrente, por desempenho apenas parcial de suas obrigações (ver parágrafo do Voto abaixo) .
- Instrução da SeinfraPetróleo (peça 171) :
104. Assim, em que pese o exíguo período a frente de suas posições, em agosto de 2012, o atraso nas obras já estava evidenciado.
105. Levando-se em conta a existência desse atraso, apenas o Gerente de Contrato atuou de acordo com sua atribuição. Na Carta CRT-PLWMPP-TUBO-00039, de 13/06/2012, o Gerente de Contrato Leandro Schuler advertiu: 'os RDO [Relatórios Diários de Obra] estão sendo entregues com atrasos inaceitáveis, que impossibilitam qualquer acompanhamento por parte da fiscalização', 'itens do Anexo I-A [do contrato] não atendidos no prazo', 'problemas na entrega de vários itens importantes ao acompanhamento do planejamento e controle da tubovias' (peça 151, p. 107) , recursos insuficientes à evolução do contrato, falhas de controle de qualidade na fabricação de pré-moldados e insertos e equipe de construção e montagem aquém do previsto no contrato.
106. Destarte, em razão de sua atuação em informar os descumprimentos contratuais, apenas o Gerente de Contrato Leandro Schuler deve ser excluído do rol de responsáveis.
- Voto da deliberação recorrida (peça 210) :
49. Entretanto, entendo que esse gestor desempenhou apenas parcialmente suas obrigações posto que, apesar do registro, lhe cabia, como gerente de contrato, ainda, notificar a contratada, abrir prazo para sua defesa e aceitar ou não a justificativa para imposição de multa. Ou seja, esse gerente é quem deveria propor a aplicação de penalidade, após ouvida a interessada. Não há registro de tal ação no processo, o que me leva a manter sua responsabilidade, embora mitigada, pois lhe cabia inteirar-se da situação e dar seguimento às medidas apropriadas, em razão dos registros já efetuados nos RDO.
51.	Diante da incerteza de que o gerente Leandro Schuler teria tido tempo hábil para notificar e sancionar a contratada, em decorrência do curto tempo entre a emissão do relatório de agosto/2012 e seu desligamento do cargo, em 5/9/2012, somada à atenuante de que não se omitira quando da advertência da carta de junho/2012, mencionada pela SeinfraPetróleo, considera-se adequado que seu recurso seja provido e afastada a multa aplicada, em consideração ao princípio da prudência, de modo a evitar uma condenação desprovida de provas robustas.
52.	O relatório final da CGU concluiu que o gerente Leandro Schuler não cometeu infração funcional, conforme o trecho abaixo:
383. Conforme Relatório de obras de agosto e setembro de 2012 (documentos SEI 0661412 e 0661416) , o fiscal MARCOS VINÍCIUS LEITE SOARES atuou no período de 01/08/2012 a 03/09/2012. Com base em tais peças, observou-se que o fiscal, neste intervalo de tempo, não registrou no bojo dos RDO's situações irregulares ocorridas na obra.
[...]
388. Nesta linha, tendo por base as condutas realizadas pelos investigados a partir de agosto de 2012, quando o descompasso da obra evoluiu, observa-se que o Gerente do Contrato LEANDRO SCHULER, chefe imediato de MARCOS VINÍCIUS LEITE SOARES, diante dos RDO's assinados pelo citado fiscal e perante a ausência de registros de situações irregulares, não poderia realizar a aplicação de quaisquer sanções ou medidas corretivas à empresa contratada. Deste modo, LEANDRO SCHULER não incorreu em nenhuma infração funcional.
53.	De acordo com a investigação da CGU, que pode ser incorporada como fundamento para prover o recurso, infere-se que o gerente recorrente não teve como aplicar as sanções contratuais à empresa, diante da ausência de registros de situações irregulares nos relatórios diários de obras a que teve acesso, produzidos pela fiscalização.
54.	Como outro fator de fragilidade, nota-se que foi com base no gráfico da peça 22, p. 12, que o TCU convencionou que o mês de agosto de 2012 foi o marco a partir do qual o descompasso entre o avanço previsto das obras e o realizado passou a ser mais expressivo (avanço físico previsto em torno de 12%, e realizado em torno de 5%, em agosto de 2012) . Ainda que se mostre razoável a escolha dessa data, se outro mês tivesse sido convencionado pelo TCU como termo inicial da irregularidade, a exemplo de setembro ou outubro de 2012, o gerente Leandro Schuler não teria sido identificado no rol de responsáveis, considerando que saiu do cargo no início de setembro.
55.	Com relação à responsabilização de Marcos Vinícius Leite Soares, Coordenador/Fiscal do Contrato, Paulo Carvalho do Nascimento Filho, Coordenador Construção e Montagem e Fiscal do Contrato, Pery de Macedo Ribeiro, Fiscal do Contrato, e Leonardo Guimarães de Medeiros, Fiscal do Contrato, a peça complementar acostada aos autos informou que a Comissão da CGU reconheceu a atuação diligente dos membros da fiscalização e atestou, na fase preliminar, a inocência desses quatro empregados.
56.	Segundo os causídicos, a CGU reconheceu que os membros da fiscalização teriam sinalizado os supostos descumprimentos contratuais nos Relatórios Diário de Ocorrências (RDO's) , bem assim atuado junto à MPE, por meio das anotações no boletim de avaliação de desempenho, das atas de reuniões com representantes da contratada, atestando os descompassos verificados, e da expedição de cartas à MPE que solicitaram replanejamentos e a indicação das ações corretivas.
57.	A defesa aludiu aos conteúdos de diversos RDO's, que demonstram que a fiscalização da Petrobras não permaneceu inerte diante dos atrasos injustificados na execução do contrato, a saber: solicitação à contratada da elaboração de um replanejamento das atividades para que os compromissos contratuais pudessem ser atendidos; alertas acerca do baixo desempenho da contratada e pedido de atualização da MOI (mão de obra indireta) e MOD (mão de obra direta) ; alertas à contratada de que ela descumpria requisitos contratuais de sua responsabilidade; alertas à contratada de que ela não vinha atendendo aos histogramas de equipamentos e pessoal indicados em seu replanejamento entregue em 1/7/13; informação à contratada quanto ao estágio crítico da obra e o não atendimento dos prazos estipulados. Como argumento predominante, os recorrentes afirmam que, mesmo com as solicitações e alertas da fiscalização, não houve ameaça ao prazo final das obras, ou fato grave que justificasse a aplicação de multa, 
58.	A Serur não acolheu as razões acima, e pugnou pela manutenção das multas aplicadas aos fiscais, sob a motivação de que os alertas emitidos pelos membros da fiscalização à empresa, referentes à baixa produtividade e à necessidade de replanejar as atividades, foram insuficientes para compelir a contratada a mitigar os atrasos observados nas obras. Segundo a instrução, além da aplicação de multa contratual, cabia exigir da executora o emprego de mais mão-de-obra, a execução de serviços em horas extras e/ou a utilização de equipamentos adicionais, tanto quanto fosse necessário, de modo a eliminar o atraso e permitir a conclusão dos serviços na data prevista.
59.	A instrução observou inexistir nos documentos mencionados pelos recorrentes (RDO's, boletins de avaliação de desempenho, atas de reuniões e cartas) registro de fato para o qual a fiscalização do contrato tenha estipulado multa à contratada, em razão do atraso na execução das obras ou do não atendimento à solicitação dos fiscais/gerentes de contrato da Petrobras. Por fim, considerou insuficiente para elidir a irregularidade o fato de os gerentes e a equipe de fiscalização constrangerem a contratada a buscar a cessão do contrato como solução ao descompasso no cumprimento do cronograma, pois essa alternativa decorreu de iniciativa da MPE, e não dos gestores, depois de 21 meses de inadimplemento verificado.
60.	Quanto à presente responsabilização, divergimos da Serur, de modo que entendemos haver motivo suficiente para afastar as multas aplicadas aos quatro empregados fiscais, com acolhimento dos pedidos de reexame.
61.	Para melhor delimitação das condutas, faz-se necessário distinguir as atribuições dos cargos de gerente e de fiscal do contrato, e confrontá-las com os fatos do processo. Consoante a decisão recorrida, em conformidade com os ofícios de audiência, os fiscais Marcos Vinícius Leite Soares, Paulo Carvalho do Nascimento Filho, Pery de Macedo Ribeiro e Leonardo Guimarães de Medeiros foram condenados pela ausência de providência para a aplicação de multa à empresa MPE, em face do reiterado descumprimento do contrato.
62.	No entanto, nos termos do item 1.1 do normativo de Aplicação de Multas Contratuais do Comperj (ver parágrafo 44) , o dever dos fiscais era informar ao gerente do contrato as ocorrências que eles tivessem conhecimento na fiscalização para as quais houvesse estipulação de multa. Conforme se extrai das razões complementares, do relatório final da CGU e da instrução de mérito da Secretaria de Recursos, por meio dos diversos relatórios diários de obras, os fiscais noticiaram os gerentes de que havia descumprimento do contrato pela empresa executora, ou seja, não deixaram de cumprir com suas atribuições definidas em norma, consistentes em relatar e reportar ao nível hierárquico superior as irregularidades encontradas na execução das obras.
63.	A aplicação de multa à contratada não constituía tarefa dos fiscais, mas sim do gerente de contrato, nos termos dos itens 2.1, 3.1 e 3.3 do normativo citado. Cabia ao gerente, depois de ser informado pelos fiscais dos atrasos no cronograma da obra, notificar a empresa sobre as ocorrências ensejadoras de multa, abrir-lhe prazo para defesa, e, em caso de não haver resposta ou de rejeição das alegações, aplicar-lhe a multa prevista no contrato. Ao fixar competências distintas para os gerentes e fiscais, a norma interna da Petrobras atendeu ao princípio da segregação de funções. Não era exigível dos empregados fiscais, como equivocadamente constou da audiência, providências para que aplicassem multa à MPE, sob pena de usurpação das funções de gerente.
64.	A Comissão da CGU entendeu que os quatro fiscais não deveriam receber sanções disciplinares, conforme as evidências abaixo do relatório final.
579. Assim sendo, todas as provas coligidas foram examinadas, conforme demonstrado no presente Relatório, de modo que esta CPAS conclui pelo arquivamento deste processo: [...]
b) em face dos empregados públicos MARCOS VINÍCIUS LEITE SOARES, LEANDRO SCHULER, PERY DE MACEDO RIBEIRO, LEONARDO GUIMARÃES DE MEDEIROS e PAULO CARVALHO DO NASCIMENTO FILHO, quanto à execução do Contrato de Tubovias nº 0858.0071411.11.2, em especial aos apontamentos disposto no Acórdão 981/2017-TCU-Plenário, de 15/05/2017, por entender que na condição de fiscais alertaram os Gerentes de Contrato e de Empreendimento acerca dos descompassos e irregularidades na execução da obra, todavia esses últimos não tomaram as medidas contratuais cabíveis.
[...]
594. Deve-se pontuar que o Sr. PERY RIBEIRO, em interrogatório, especificamente nos vídeos nº 08 e nº 09, anexados sob os códigos SEI 1005478 e 1005479, ao responder as perguntas do vogal SALMON CARVALHO DE SOUSA, declarou que as situações passíveis de multa estavam previstas de forma clara no contrato, que o responsável pela aplicação da multa era o gerente de contrato e que a ausência de registro de solicitação de multa pelos fiscais não impedia a imposição da sanção.
595. Assim, a multa poderia perfeitamente ser aplicada pelo gerente do contrato a partir das ocorrências registradas pelos fiscais. A ausência da proposta de multa pela equipe de fiscalização não implicaria necessariamente na não aplicação da multa pelo gerente. Em outras palavras, o gerente do contrato, Sr. VÍTOR HUGO ABASCAL PASTORINI, poderia aplicar a multa a partir do recebimento dos Relatórios Diários de Obras, de e-mails e da ciência das ocorrências que acarretariam a imposição de multa à MPE.
596. A título de exemplo tem-se o RDO nº 00587 (constante no documento SEI 0661625) , por meio do qual o fiscal LEONARDO GUIMARÃES DE MEDEIROS registra o não atendimento das metas e prazos contratuais estipulados, situação que vinha sendo continuamente verificada pela fiscalização, e alerta a contratada sobre a "alternativa de aplicação de multa e rescisão contratual". Contudo, o gerente do contrato, mesmo diante do registro da medida contratual pertinente, não realizou a aplicação de multa.
65.	O juízo sobre a efetivação da multa e demais sanções contratuais e legais não era atribuição direta dos fiscais. A estes cabia fiscalizar in loco as obras e emitir os alertas quanto aos atrasos verificados no cronograma. De posse das informações dos RDO's, incumbia aos gerentes o enquadramento das irregularidades e a adoção das medidas determinadas em norma. Apenas seria justificada a responsabilização dos fiscais se estes tivessem se omitido no relato da situação crítica de atrasos em que a obra se encontrava.
66.	Diante dos argumentos deste parecer individualmente examinados para cada cargo e recorrente, conclui-se que não foram apresentadas provas nos pedidos de reexame que permitam elidir a constatação de omissão tratada nestes autos dos Senhores Flavio Fernando Casa Nova da Motta, José Eduardo Loureiro, Ricardo Miguel Correia Salles, Vitor Hugo Abascal Pastorini, Maria das Graças Silva Foster e José Carlos Cosenza. Por outro lado, há elementos trazidos nas razões complementares da peça 288 e no relatório final da CGU da peça 300, que justificam o provimento dos pedidos de reexame dos Senhores Leandro Schuler, Leonardo Guimaraes de Medeiros, Marcos Vinicius Leite Soares, Paulo Carvalho do Nascimento Filho e Pery de Macedo Ribeiro, para que sejam afastadas as multas que lhes foram aplicadas no Acórdão 981/2017-TCU-Plenário.
67.	Por último, vislumbra-se na conduta dos gestores mencionados na primeira parte do parágrafo anterior a caracterização de erro grosseiro, nos termos do art. 28 do Decreto-lei n.º 4.657/1942 (Lei de Introdução às normas do Direito Brasileiro) , incluído pela Lei n.º 13.655/2018, uma vez que restou demonstrada a inação desses gestores ao não tomarem providências concretas para proteger os interesses da Petrobras, quando, por um período de tempo demasiado excessivo, de 21 meses, tiveram ciência das irregularidades nas obras e não agiram para aplicar as sanções contratuais, rescindir o contrato ou planejar nova licitação.
68.	Em decisões recentes, o Tribunal tem se posicionado por conceituar o "erro grosseiro" do art. 28 da Lindb como aquele que decorre de grave inobservância do dever de cuidado, ou seja, praticado com culpa grave (Acórdão 1689/2019-TCU-Plenário, Rel. Min. Augusto Nardes; Acórdão 2924/2018-TCU-Plenário, Rel. Min. José Múcio Monteiro; Acórdão 2391/2018-TCU-Plenário, Rel. Min. Benjamin Zymler) .
69.	A abstenção injustificável em aplicar ou determinar a aplicação das sanções à empresa inadimplente, em conformidade com as cláusulas do contrato, os regulamentos da Petrobras e o Decreto n.º 2.745/1998, revela grave inobservância do dever de cuidado para com o patrimônio público por parte dos gestores apenados, especialmente se considerado os elevados riscos que o atraso da obra das tubovias representava para a partida final do Comperj, com imensos prejuízos financeiros que adviriam da concretização desse cenário.
70.	Quanto à prescrição da pretensão punitiva do TCU, anui-se ao minucioso exame elaborado pela Serur, no sentido da inocorrência da prescrição pelo regime da Lei n.º 9.873/1999.
71.	Pelo exposto, esta representante do Ministério Público de Contas, com as devidas vênias por divergir parcialmente da Serur, propõe:
	a) conhecer dos pedidos de reexame interpostos pelos gestores da Petrobras contra o Acórdão 981/2017-TCU-Plenário, nos termos do art. 48 c/c os arts. 32 e 33 da Lei n.º 8.443/1992;
	b) no mérito, negar provimento aos recursos dos Senhores Flavio Fernando Casa Nova da Motta, José Eduardo Loureiro, Ricardo Miguel Correia Salles, Vitor Hugo Abascal Pastorini, Maria das Graças Silva Foster e José Carlos Cosenza, de forma a manter inalterado, em relação a esses responsáveis, o acórdão recorrido;
	c) dar provimento aos recursos dos Senhores Leandro Schuler, Leonardo Guimaraes de Medeiros, Marcos Vinicius Leite Soares, Paulo Carvalho do Nascimento Filho e Pery de Macedo Ribeiro, de modo a acolher suas razões de justificativa e excluir a aplicação da multa individual do item 9.2 da decisão recorrida. Caso se decida por não acolher o afastamento integral das multas, que se considere a possibilidade de redução de seus valores, com fundamento nas razões deste parecer."
	É o relatório.

Tatiana Zuma Pereira (OAB/RJ 120.831) e outros, representando Petróleo Brasileiro S.A.; Carlos Roberto de Siqueira Castro (OAB/DF 20.015) e outros, representando Maria das Graças Silva Foster, Pery de Macedo Ribeiro, Flávio Fernando Casa Nova da Motta, José Eduardo Loureiro, Leandro Schuler, Leonardo Guimaraes de Medeiros, Marcos Vinícius Leite Soares, Mário Zonenschein, Paulo Carvalho do Nascimento Filho, Ricardo Miguel Correia Salles e Vitor Hugo Abascal Pastorini; Esio Costa Júnior (OAB/RJ 59.121) e outros, representando José Carlos Cosenza.

Procuradora-Geral Cristina Machado da Costa e Silva.

PEDIDOS DE REEXAME EM RELATÓRIO DE AUDITORIA. OMISSÃO NA APLICAÇÃO DE SANÇÕES DIANTE DO ATRASO NA OBRA DE CONSTRUÇÃO DAS TUBOVIAS DO COMPLEXO PETROQUÍMICO DO RIO DE JANEIRO - COMPERJ. MULTA AOS FISCAIS, GERENTES DE CONTRATO, GERENTES GERAL E DE IMPLEMENTAÇÃO, DIRETORES E À PRESIDENTE DA PETROBRAS. CONHECIMENTO. RAZÕES RECURSAIS E DOCUMENTOS APTOS A DEMONSTRAR QUE OS FISCAIS ALERTARAM AS INSTÂNCIAS SUPERIORES QUANTO AOS ATRASOS NA OBRA. ATUAÇÃO DE ACORDO COM AS ATRIBUIÇÕES PREVISTAS NOS NORMATIVOS INTERNOS DA COMPANHIA. AUSÊNCIA DE GRAVE OMISSÃO NA CONDUTA DE UM DOS GERENTES DO CONTRATO. PROVIMENTO DOS EXPEDIENTES RECURSAIS. GRAVE OMISSÃO DOS DEMAIS AGENTES. NÃO CUMPRIMENTO DO DEVER QUE DELES ERA ESPERADO. DESPROVIMENTO.

Secretaria de Recursos (Serur); Secretaria Extraordinária de Operações Especiais em Infraestrutura (SeinfraOperações).

Cuidam os autos de pedidos de reexame interpostos pelos Srs. Flávio Fernando Casa Nova da Motta, José Carlos Cosenza, José Eduardo Loureiro, Leandro Schuler, Leonardo Guimarães de Medeiros, Marcos Vinícius Leite Soares, Maria das Graças Silva Foster, Paulo Carvalho do Nascimento Filho, Pery de Macedo Ribeiro, Ricardo Miguel Correia Salles e Vitor Hugo Abascal Pastorini, contra o Acórdão 981/2017-TCU-Plenário.
2.	O presente feito trata, originalmente, de relatório de auditoria realizada, no âmbito do Fiscobras 2014, para verificar o ritmo de execução do contrato de construção das tubovias da refinaria do Complexo Petroquímico do Rio de Janeiro (Comperj) , firmado com a sociedade empresária MPE Montagem e Projetos Especiais.
3.	No curso da fiscalização, foi identificada a inadequação das providências adotadas pela Petrobras para sanar interferências que estavam a provocar atrasos na obra, que se encontrava, à época, em significativo descompasso com o cronograma previsto.
4.	Diante desse cenário, a então SecobEnergia promoveu a audiência:
a)	da Sra. Maria das Graças Silva Foster, Presidente da Petrobras, e do Sr. José Carlos Consenza, Diretor de Abastecimento, em virtude da "[...] omissão na defesa dos interesses da estatal e pela ausência de ações efetivas para evitar os prejuízos no seu cronograma físico, desde o início da contratação até a suspensão do empreendimento pela contratada, condutas que caracterizaram infração aos deveres legais dos administradores previstos nos arts. 153, 154 e 155 da Lei 6.404/1976"; 
b)	dos Srs. Ricardo Miguel Correia Salles, Gerente Geral, no período de 25/5/2012 a 3/10/2012; Flávio Fernando Casa Nova da Motta, Gerente Geral, no período de 4/10/2012 a 16/7/2014; Mário Zonenschein, Gerente designado em 1º/3/2008; e José Eduardo Loureiro, Gerente de Implementação designado em 1º/2/2007, "por não determinar a aplicação de multa à empresa MPE Montagens e Projetos Especiais S.A., em face do reiterado descumprimento do contrato 0858.0071411.11.2"; e
c)	dos Srs. Leandro Schuler, Gerente Setorial e Gerente do Contrato, no período de 18/7/2012 a 5/9/2012, Vitor Hugo Abascal Pastorini, Gerente Setorial e Gerente do Contrato, no período de 5/9/2012 a 16/07/2014; Marcos Vinícius Soares Leite, Coordenador/Fiscal do Contrato, no período de 18/7/2012 a 5/9/2012; Paulo Carvalho do Nascimento Filho, Coordenador de Construção e Montagem e Fiscal do Contrato, no período de 5/9/2012 a 16/7/2014; Pery de Macedo Ribeiro, Fiscal do Contrato, no período de 5/9/2012 a 16/7/2014; e Leonardo Guimarães de Medeiros, Fiscal do Contrato, no período de 5/9/2012 a 16/7/2014, "pela ausência de providências para aplicação de multa à empresa MPE Montagens e Projetos Especiais S.A., em face do reiterado descumprimento do contrato 0858.0071411.11.2".
5.	Após o encaminhamento das respostas, o Tribunal decidiu, por meio do Acórdão 981/2017-TCU-Plenário, acolher as justificativas de Mário Zonenschein e rejeitar as dos demais responsáveis, imputando-lhes as seguintes multas fundadas no art. 58, inciso II, da Lei 8.443/1992:
	Responsável
	Função
	Valor (R$) 

	Maria das Graças Silva Foster
	Presidente
	35.000,00

	José Carlos Cosenza
	Diretor de Abastecimento
	45.000,00

	Flávio Fernando Casa Nova da Motta
	Gerente Geral
	25.000,00

	Ricardo Miguel Correia Salles
	Gerente Geral
	20.000,00

	José Eduardo Loureiro
	Gerente de Implementação
	25.000,00

	Leandro Schuler
	Gerente Setorial e Gerente do Contrato
	10.000,00

	Leonardo Guimarães de Medeiros
	Fiscal do Contrato
	20.000,00

	Marcos Vinícius Leite Soares
	Coordenador/Fiscal do Contrato
	15.000,00

	Paulo Carvalho do Nascimento Filho
	Coordenador de Construção e Montagem e Fiscal do Contrato
	20.000,00

	Pery de Macedo Ribeiro
	Fiscal do Contrato
	20.000,00

	Vitor Hugo Abascal Pastorini
	Gerente Setorial e Gerente do Contrato
	20.000,00

6.	Irresignados com essa deliberação, os responsáveis ingressaram com embargos de declaração, tendo o Tribunal decidido não conhecer do expediente recursal interposto pelo Sr. Mário Zonenschein, por falta de interesse recursal, e conhecer e rejeitar os dos demais gestores.
7.	Ainda insatisfeitos, os Srs. Flávio Fernando Casa Nova da Motta, José Carlos Cosenza, José Eduardo Loureiro, Leandro Schuler, Leonardo Guimarães de Medeiros, Marcos Vinícius Leite Soares, Maria das Graças Silva Foster, Paulo Carvalho do Nascimento Filho, Pery de Macedo Ribeiro, Ricardo Miguel Correia Salles e Vitor Hugo Abascal Pastorini protocolaram pedidos de reexame.
8.	Os defendentes alegaram, em apertada síntese, que:
8.1	era necessário anular a decisão recorrida, devido à:
a)	 falta de aderência das razões do julgado ao objeto do processo, na medida em que a condenação dos dirigentes máximos da Petrobras decorreu de ampla análise do empreendimento e não apenas da gestão do contrato referente às tubovias; 
b)	violação ao princípio da verdade real, porquanto o Tribunal não analisou o documento acostado após as razões de justificativa, o qual trazia orientação corporativa no sentido da impossibilidade de os gestores aplicarem multa à contratada.
8.2.	não possuem legitimidade para figurar no polo passivo do processo, pois:
a)	Sr. José Carlos Cosenza: durante a fase de implantação do projeto, o empreendimento permaneceu sob a gestão da área de Engenharia da Petrobras e não sob a da Diretoria de Abastecimento, da qual era Diretor; não havia subordinação hierárquica dos setores, não sendo possível caracterizar culpa in vigilando ou culpa in eligendo;
b)	Srs. Leandro Schuler e Marcos Vinícius Soares Leite: saíram dos seus cargos, respectivamente, em 4/9/2012 e 5/9/2012, não tendo acessado o relatório de agosto/2012, período caracterizado pela decisão recorrida como marco dos atrasos; deveria ser dado a eles o mesmo tratamento concedido ao Sr. Mário Zonenschein que deixou o cargo em 1º/7/2012; 
c)	Sr. Leandro Schuler: apresentou advertência à empresa, em 13/6/2012, e não teve tempo hábil de analisar o relatório de agosto/2012 para verificar o cumprimento das medidas impostas;
d)	Sr. Ricardo Miguel Correia Salles: permaneceu no cargo apenas de 11/05/2012 a 3/10/2012, obtendo acesso a apenas um relatório mensal em 19/9/2012, sendo o do mês de setembro emitido em 10/10/2012, de modo que não é possível caracterizar descumprimento reiterado;
8.3.	as multas devem ser afastadas, uma vez que:
a)	o foco das funções dos membros da alta direção da Petrobras não se relaciona com a fiscalização de contratos, mas com elaboração e implantação de planos estratégicos; 
b)	o objeto deste processo representa 0,46% da carteira de investimento da companhia, de modo que houve uma valoração subjetiva sobre a importância do empreendimento Comperj;
c)	as medidas para aprimoramento da gestão de projetos e a contratação de consultoria especializada para aperfeiçoamento de suporte e mitigação de problemas na cadeia de fornecedores devem ser consideradas como atos válidos de gestão a suprir a aventada omissão, afastando a responsabilização da alta cúpula da Petrobras; 
d)	a aplicação de sanção pecuniária não era a medida mais eficiente e econômica diante da inexistência de fato motivador e de previsão contratual autorizadora em face de impedimento descrito em padrão corporativo;
e)	o descompasso na execução da obra não implica efetivo descumprimento contratual, pois pode haver reprogramação do cronograma inicial sem ocorrer ruptura dos marcos iniciais;
f)	a cessão do contrato ocorreu um dia antes do primeiro marco (19/12/2013) , o que impediu a aplicação de multa diante da não ocorrência de descumprimento parcial do contrato;
g)	a multa deve estar prevista em contrato, o que não ocorreu neste caso, já que o item 9.1.2 da minuta, que autorizava a aplicação de multa moratória, foi suprimido dos contratos do Comperj;
h)	ao administrador é concedida a discricionariedade para decidir de acordo com o melhor interesse da companhia, inexistindo via única de ação, sendo a cessão contratual a decisão acertada que assegurou economicidade e eficiência à execução contratual;
i)	não é possível desconto em folha das multas arbitradas por ausência de previsão legal, tendo em vista que os gestores da Petrobras não se submetem ao regime jurídico dos servidores públicos federais.
8.4.	alternativamente, cabe a redução da penalidade para o patamar mínimo legal diante da ausência de débito, má-fé ou indícios de locupletamento, bem como do princípio da graduação das penas e da impenhorabilidade dos salários.
9.	A Serur analisou os argumentos apresentados e rejeitou todas as questões preliminares. Quanto ao mérito, aduziu que não foram apresentadas provas aptas a afastar a constatação de omissão dos responsáveis em face dos atrasos recorrentes na execução do contrato. Segundo a unidade técnica, a reiteração dos argumentos trazidos na etapa anterior do processo não foi suficiente para alterar a decisão atacada.
10.	Na sequência, os gestores ingressaram com elementos adicionais de defesa, a saber, o resultado da apuração levada a cabo pela Comissão do Processo Administrativo Sancionador (CPAS) 00190.010986/2014-40, da Controladoria-Geral da União (CGU) , para avaliar os procedimentos de contratação relacionados à implantação do Comperj.
11.	Considerando que a documentação encaminhada remetia a peças e informações produzidas após os pedidos de reexame, que poderiam subsidiar o exame de mérito dos recursos, acolhi, excepcionalmente, com base nos princípios da verdade material e da ampla defesa, a proposta do Ministério Público junto ao TCU e determinei o retorno dos autos à Serur para nova análise.
12.	A unidade técnica examinou os novos documentos acostados nos autos e concluiu que as razões complementares não mereciam ser acolhidas, pois "as informações apresentadas do processo administrativo sancionador conduzido pela CGU, estão desacompanhadas de provas e/ou evidências capazes de afastar a responsabilidade dos recorrentes nestes autos, constituindo ônus dos recorrentes a juntada de eventuais elementos nesse sentido". Desse modo, ratificou o exame de mérito anterior.
13.	O Ministério Público junto ao TCU (MPTCU) divergiu parcialmente da Serur, tendo proposto o provimento dos expedientes recursais do Sr. Leandro Schuler, Gerente do Contrato, e dos Srs. Leonardo Guimarães de Medeiros, Marcos Vinicius Leite Soares, Paulo Carvalho do Nascimento Filho e Pery de Macedo Ribeiro, fiscais do contrato.
14.	Quanto ao primeiro responsável, o Parquet assinalou não estava convicto de que ele teve tempo hábil para notificar e sancionar a contratada, em decorrência do curto tempo entre a emissão do relatório de agosto/2012 e seu desligamento do cargo, em 5/9/2012. Além disso, destacou que o gerente do contrato não se omitira quanto aos problemas existentes na execução da obra, pois havia advertido a contratada em carta de junho/2012.
15.	Com relação aos fiscais do contrato, o MPTCU se baseou na conclusão do relatório final elaborado pela CGU, de que eles haviam registrado em vários documentos e alertado os Gerentes de Contrato e de Empreendimento sobre os descompassos e irregularidades na execução da obra, de forma que eles tinham cumprido os deveres consignados nos normativos internos da companhia. 
16.	Feito esse necessário resumo, passo a decidir.
17.	Preliminarmente, conheço dos pedidos de reexame interpostos pelos responsáveis, por reputar atendidos os requisitos de admissibilidade previstos no art. 48 da Lei 8.443/1992.
II - Da prescrição
18.	No que diz respeito à prescrição, ressalto que, no julgamento do Recurso Extraordinário 636.886 AL (Tema 899) , que tratou da prescritibilidade da pretensão de ressarcimento ao Erário fundada em decisão de tribunal de contas, os embargos de declaração opostos ao decisum foram apreciados pelo Plenário do Supremo Tribunal Federal, em sessão virtual ocorrida de 13/8 a 20/8/2021.
19. 	Na ocasião, o STF, por maioria, rejeitou o expediente recursal, nos termos do voto do relator, Ministro Alexandre de Moraes, no qual consta a seguinte passagem:
"Os argumentos acima elencados conduzem à conclusão no sentido de que a pretensão executória de título executivo proveniente de decisão do TCU da qual resulte imputação de débito ou multa é prescritível; e, portanto, a ela se aplica o prazo prescricional da Lei de Execução Fiscal.
Nenhuma consideração houve acerca do prazo para constituição do título executivo, até porque esse não era o objeto da questão cuja repercussão geral foi reconhecida no Tema 899, que ficou adstrito, como sobejamente já apontado, à fase posterior a formação do título."
20. 	Desse modo, se a questão decidida no RE 636.886 AL (Tema 899) não abordou a prescritibilidade das medidas administrativas adotadas no curso do processo de controle externo, ou seja, da existência de prazo prescricional para a constituição do título executivo extrajudicial por tribunal de contas, não há que se cogitar em mudança na jurisprudência desta Corte de Contas, segundo a qual são imprescritíveis os processos de controle externo que tratem de dano ao Erário decorrente da irregular aplicação de recursos públicos.
21.	Essa posição foi corroborada em diversos precedentes mais recentes deste Tribunal, a exemplo dos Acórdão 18195/2021-TCU-Primeira Câmara, 16.675/2021-1ª Câmara, 2.272/2021-Plenário, 15.157/2021-1ª Câmara, 2.149/2021-1ª Câmara e 13.302/2021-1ª Câmara. 
22.	O mesmo se afirma da prescrição da pretensão punitiva. Assim, permanece aplicável o entendimento de que ela se subordina ao prazo geral de prescrição indicado no art. 205 da Lei 10.406/2002 (Código Civil) , de dez anos, nos termos do incidente de uniformização de jurisprudência resolvido por meio do Acórdão 1441/2016-TCU-Plenário.
23.	De todo modo, mesmo que se adotassem os regimes da Lei 9.873/1999 e do Código Civil, alternativamente, para a verificação da prescrição da pretensão ressarcitória, observo que esta não teria ocorrido no presente caso, conforme a minuciosa análise da Serur. 
24.	Isso porque as condutas omissivas atribuídas aos recorrentes possuem a natureza de infração permanente, tendo se configurado a partir de agosto de 2012 e perdurado por intervalos diversos, conforme a situação individual dos responsáveis, até a data máxima de 19/12/2013, sendo que a autorização para a audiência se deu ainda em 2014, com a condenação ocorrendo em 2017. Além disso, o presente feito não ficou parado por mais de 3 anos, não tendo ocorrido a prescrição intercorrente prevista no regime da Lei 9.873/1999.
25.	Logo, não há óbice material ao prosseguimento da análise do mérito do processo, uma vez que não restou configurada a prescrição da pretensão punitiva.
III- Dos fatos apurados na fiscalização
26.	Consoante o relatório de fiscalização, foi verificada a inadequação das providências adotadas pela Petrobras para sanar interferências que estavam a provocar atrasos na obra, que já se encontrava em significativo descompasso com o cronograma previsto e que, por estar inserida no caminho crítico de partida do Comperj, poderia retardar substancialmente o início da operação de todo o complexo. 
27.	Essa incongruência entre os avanços previsto e realizado passou a ser observado a partir de março de 2012, sendo mais expressiva a partir de agosto de 2012, conforme a instrução preliminar da então Secretaria de Fiscalização de Obras de Energia e Aeroportos, em cumprimento ao Acórdão 908/2014-TCU-Plenário. A conclusão da unidade técnica se baseou no seguinte gráfico contido no relatório de fiscalização (peça 22, p. 12) :
28. 	O achado foi reportado dessa forma no relatório de fiscalização: 
"No âmbito do Fiscobras 2013, o TCU fiscalizou o contrato de construção da tubovia do trem 1 da Refinaria do Comperj, tendo verificado, naquela ocasião, existência de atrasos injustificáveis nas obras e serviços em virtude de dificuldades financeiras da contratada em pagar seus fornecedores e por impactos causados por chuvas.
Naquela oportunidade, o Relatório de Fiscalização (Fiscalis 129/2013, TC-Processo 006.284/2013-2) noticiou que a obra estava com avanço físico, em março de 2013, em torno de 15%, contra a previsão do cronograma contratual de 45%. Passados sete meses daquela fiscalização, a situação, em novembro, apenas se agravou, registrando percentual de realização de 27%, muito abaixo do previsto no cronograma citado, que seria de 72% (evidência 1) .
Para se ter uma ideia do descompasso entre os cronogramas programado e realizado, na concepção original da obra, o percentual de avanço físico realizado até 31 de outubro de 2013 deveria ter sido alcançado aproximadamente em 23 de novembro de 2012, conforme o gráfico de avanço físico previsto (evidência 1) . Isso significa que há um descompasso de quase 1 ano entre o avanço previsto e o realizado, conforme apresentado na Figura 1, ao fim deste achado. A se manter o ritmo de evolução das construções observado até o momento, serão necessários praticamente mais seis anos para a conclusão da obra." (grifos acrescidos) .
29.	Também foi destacado que o contrato das tubovias se encontrava no caminho crítico do empreendimento, de forma que seu atraso poderia implicar potencial prejuízo da ordem de R$ 213 milhões por mês de postergação da partida do 1º trem de refino do Comperj.
30.	A despeito desse cenário, a fiscalização da Petrobras somente fez advertências à empresa contratada, que pouco ou nenhum efeito surtiram. Conforme a decisão recorrida, foram descumpridas cláusulas contratuais expressas, assim como os normativos da companhia que impunham o exercício do poder sancionatório, quando presentes os elementos para tanto. A situação perdurou até dezembro/2013, quando ocorreu a cessão do contrato ao Consórcio Tubovias.
IV - Da responsabilidade dos fiscais
31	Manifesto-me de acordo com o exame empreendido pelo MPTCU, quanto ao afastamento das sanções imputadas aos Srs. Leonardo Guimarães de Medeiros, Marcos Vinícius Leite Soares, Paulo Carvalho do Nascimento Filho e Pery de Macedo Ribeiro.
32.	Conforme o normativo de aplicação de multas contratuais do Comperj, essa incumbência não cabia aos fiscais do contrato, mas sim ao gerente do contrato que agia a partir das informações e registros efetivados pelos fiscais no livro de ocorrência da obra ou instrumento congênere.
33.	No caso, há várias evidências, obtidas a partir do encaminhamento do relatório final da apuração levada a cabo pela Comissão do Processo Administrativo Sancionador (CPAS) da CGU, de que os Srs. Leonardo Guimarães de Medeiros, Paulo Carvalho do Nascimento Filho e Pery de Macedo Ribeiro, na condição de fiscais do contrato, emitiram Relatórios Diários de Ocorrências (RDO) reportando os descumprimentos contratuais, de forma que eles alertaram os Gerentes de Contrato e de Empreendimento acerca dos descompassos e das irregularidades na execução da obra, sendo que esses últimos não tomaram as medidas contratuais cabíveis.
34.	Assim, considerando que os referidos responsáveis cumpriram o dever que lhes foi imposto no item 1.1 do normativo de aplicação de multas contratuais do Comperj, de relatar e reportar ao nível hierárquico superior as irregularidades encontradas na execução das obras, acolho a proposta do Parquet de dar provimento aos seus pedidos de reexame, para o fim de excluir as multas que lhes foram impostas na decisão recorrida.
35.	Com relação ao Sr. Marcos Vinícius Leite Soares, o Relatório da CGU consignou que ele atuou como fiscal do contrato de 1º/8/2012 a 3/9/2012 e que, nesse período, "não registrou no bojo dos RDO's situações irregulares ocorridas na obra"  (peça 301, p. 28) . Assim, concluiu que, como ele "não se deparou com situações dignas de registro, não as realizou".
36.	Divergimos em parte da análise realizada no âmbito da CGU. Conforme o gráfico mencionado no item 27 supra, o descompasso na execução da obra se tornou mais expressivo a partir de agosto de 2012, de modo que havia, sim, no período em que o Sr. Marcos Vinícius Leite Soares ocupou o cargo de fiscal, ocorrências passíveis de serem registradas nos Relatórios Diários de Obra.
37.	Em arrimo a essa conclusão, destaco que o Sr. Leandro Schuler, que vem a ser o chefe imediato do responsável, havia expedido em 13/6/2012, antes do início de sua atuação como fiscal, a Carta CRT-PLWMPP-TUBO-00039, dando conta de algumas desconformidades na execução do contrato. Tal fato havia sido suscitado pela SeinfraPetróleo em sua instrução de mérito, como fundamento para afastar a responsabilidade do Sr. Leandro Schuler, proposta que não foi acatada pelo Acórdão 981/2017-TCU-Plenário.
38.	Nada obstante, compreendo que o curto intervalo de tempo no qual o Sr. Marcos Vinícius Leite Soares permaneceu no cargo de fiscal - pouco mais um mês a partir de agosto de 2012 - não é suficiente para configurar uma situação de grave omissão no exercício de suas funções, que se mostre apta a ensejar a aplicação de sanção pelo TCU. Por esse motivo, acolho a proposta do MPTCU de prover o expediente recursal trazido pelo responsável.
V- Da responsabilidade dos Gerentes do Contrato
39.	Quanto ao Sr. Leandro Schuler, também concordo com o exame e o encaminhamento trazidos pelo Parquet.
40.	Tomando como base as informações levantadas no relatório final da CGU, juntado aos autos como elementos recursais adicionais, entendo que não era exigível do Gerente do Contrato a aplicação de sanções contratuais à empresa, uma vez que não houve registros de situações irregulares nos relatórios diários de obra produzidos pela fiscalização, durante o período que ele permaneceu no cargo (até setembro de 2012) .
41.	Embora o descompasso na execução das obras já pudesse ser verificado em agosto de 2012, compreendo que ainda não era possível configurar, nessa época, uma situação de reiterado descumprimento do contrato, uma vez que a obra estava em estágio inicial e a fiscalização não havia sequer reportado o desatendimento de suas solicitações, como visto no capítulo anterior.
42.	Ademais, compreendo que o fator temporal também pode ser considerado na avaliação do comportamento do gerente do contrato, uma vez que ele também permaneceu por apenas um mês no exercício de sua função, após o marco temporal adotado pela unidade técnica para caracterizar um expressivo atraso na execução do empreendimento (agosto de 2012) .
43.	Diante de todas essas circunstâncias, reputo adequado dar provimento ao pedido de reexame do Sr. Leandro Schuler.
44.	Com relação ao Sr. Vitor Hugo Abascal Pastorini, Gerente Setorial e Gerente do Contrato, no período de 5/9/2012 a 16/07/2014, observo que ele exerceu as suas funções durante todo o período em que a fiscalização apontou o reiterado descumprimento do contrato por parte da empresa contratada, até a cessão da avença.
45.	Conforme o relatório final da CGU, comprovou-se que o recorrente, "[...] tendo recebido os RDO's nº s 211, 212, 216, 218, 243, 244, 245, 250, 251, 254, 255, 257, 258, 259, 260 e 261, constantes no documento SEI 0661421, os RDO's nº s 334 a 381, constantes no documento SEI 0661603, os RDO's nº s 516, 517, 518, 519, 523, 524, 525, 527, 528, 530, 531, 532, 533, 534, 535, 537, 538, 539, 540, 541, 544, 545, 546, 547, 548, 552, 553, 554, 555, 558, 559, 560, 561, 562, 566, 567, 568, 569, 572, 573, 574, 576, 579, 580, 581, 582 e 583, constantes no documento SEI 0661625, bem como o e-mail enviado pelo Sr. PAULO CARVALHO DO NASCIMENTO FILHO em 08/10/2013 (págs. 124 e 125 do documento SEI 0661625) , e estando ciente de que a contratada descumpria às solicitações da fiscalização da Petrobrás, situação permissiva de aplicação de multa nos termos no item 9.1.2 do contrato, não realizou a aplicação da sanção pecuniária" (grifos acrescidos) (peça 300, p. 40) .
46.	Para se ter ideia do teor dos fatos informados pela fiscalização, reproduzo, mais uma vez, excerto do relatório final da CGU dando conta de que o Sr. Leonardo Guimarães De Medeiros, fiscal do contrato "alertou, reiteradamente, que a contratada não vinha atendendo aos histogramas de equipamentos e pessoal indicados em seu replanejamento entregue em 01/07/13, fato que vinha impactando seu desempenho conforme atestado nas atas de reuniões semanais. Assim, mais de quatro meses depois a contratada continuava sem atender às solicitações da fiscalização da Petrobrás" (grifos acrescidos) (peça 300, p. 40) .
47.	Dito isso, ressalto que não prospera a alegação dos recorrentes de que o contrato não amparava a imputação de multa em face da situação verificada nos autos.
48.	Embora não houvesse previsão contratual para aplicação de sanção por atrasos parciais, por conta da inusitada retirada dessa cláusula da minuta-padrão dos ajustes dos contratos da Petrobras, o item 9.1.2 da cláusula nona da avença admitia a incidência de multa "pelo atraso no cumprimento de exigência contratual ou solicitação da Fiscalização"  (peça 100, p. 30) .
49.	Dentre as obrigações da empresa consignadas no contrato, o item 4.5 da cláusula quarta previa o seguinte:
"4.5 - Se a PETROBRAS verificar, a qualquer tempo, que o andamento dos serviços não permitirá a sua execução no prazo previsto no Cronograma, consideradas as prorrogações de prazo previstas, por culpa exclusiva da CONTRATADA, poderá exigir, e esta se obriga a atender, o emprego de mais mão-de-obra, a execução de serviços em horas extras e/ou a utilização de equipamentos adicionais, tanto quanto for necessário, de modo a eliminar o atraso e permitir a conclusão dos serviços na data prevista, sem que isto, no entanto, implique qualquer alteração dos preços contratuais". (grifos acrescidos) (peça 100, p. 19-20) .
50.	Em minha visão, essa cláusula guarda certa coerência com a opção da Petrobras de retirar a multa moratória por atrasos parciais, uma vez que constitui um instrumento de enforcement às medidas requeridas pela fiscalização para sanear eventuais descompassos no cronograma de execução da obra, a fim de evitar o descumprimento do prazo final do contrato. Para a completa compreensão dos contornos do poder sancionatório do Contrato 0858.0071411.11.2, transcrevo as cláusulas pertinentes:
"9.1 - Sempre após notificação escrita da PETROBRAS e sem prejuízo de rescindir este Contrato, garantido à CONTRATADA o prazo de 10 (dez) dias para sua defesa, a PETROBRAS, poderá aplicar à CONTRATADA as seguintes multas moratórias:
9.1.1 - Pelo atraso no cumprimento do prazo contratual, indicado no item 4.1 do presente Contrato, 0,03% (três centésimo por cento) por dia, sobre o valor estabelecido no item 5.1 deste Contrato.
9.1.2 - Pelo atraso no cumprimento de exigência contratual ou solicitação da Fiscalização, 0,015% (quinze milésimo por cento) , por dia, sobre o valor estabelecido no item 5.1 deste Contrato."
51.	Isso implica que os desatendimentos das solicitações da fiscalização, com vistas à adequação da quantidade de equipamentos e pessoal conforme os histogramas dos replanejamentos, tais como suscitados nos itens 45 e 46 supra, configuram desatendimento reiterado do contrato, sendo causa legítima para ensejar a aplicação da multa do item 9.1.2 da cláusula nona do contrato. Essa também foi a conclusão a que chegou a equipe da CGU, como se verifica no final do trecho de seu relatório colacionado no item 45 retro.
52.	A propósito do assunto, a defesa dos recorrentes insiste em defender que o contrato não previa a incidência de multa por atrasos parciais. Todavia, a matéria submetida ao contraditório dos responsáveis não foi a omissão da Petrobras em aplicar a sanção da cláusula 9.1.1 do ajuste, mas sim, a "ausência de providências para aplicação de multa à empresa MPE Montagens e Projetos Especiais S.A., em face do reiterado descumprimento do contrato 0858.0071411.11.2", consoante exposto nas letras "b" e "c" do item 4 supra. 
53.	Assim, os elementos complementares trazidos pelos recorrentes servem de suporte às evidências juntadas ao processo, desde a fiscalização realizada pela então SecobEnergia em 2014. Tal conjunto probatório permite concluir que o Sr. Vitor Hugo Abascal Pastorini se omitiu na adoção de providências para sanar interferências que estavam a provocar atrasos na obra, em especial a aplicação da sanção prevista no item 9.1.2 do contrato, em face do reiterado descumprimento do contrato de construção das tubovias do Comperj. 
54.	Além dos termos da própria avença, o gerente do contrato descumpriu o dever estatuído no item 6.13 do PG-1EN-00015-0, normativo aplicável às unidades da engenharia para gerenciamento e fiscalização dos instrumentos contratuais da Petrobras, in verbis: "6.13. Acompanhar o cumprimento dos prazos contratuais e de exigências da fiscalização e, se necessário, aplicar multa;
55.	Considerando que o Sr. Vitor Hugo Abascal Pastorini teve plena ciência do estado geral de violação contratual por parte da MPE Montagens e Projetos Especiais S.A., reputo que era exigível o exercício do poder sancionatório, nos termos consignados no próprio ajuste.
56.	A propósito do assunto, a jurisprudência do TCU é firme no sentido de que a competência para instaurar processo administrativo sancionador é vinculada, desde que ocorra o suporte fático apto a ensejar a aplicação da sanção. 
57.	Nessa trilha, invoco as considerações que fiz no voto condutor do Acórdão 2345/2017-TCU-Plenário, o qual foi acolhido pelo Colegiado:
"26. Sustento que a instauração de processo administrativo para a aplicação de penalidades contratuais é ato administrativo vinculado. Isso porque o poder sancionador é uma prerrogativa detida pela Administração Pública para ser aplicado em benefício da coletividade, na hipótese de descumprimento de deveres por ela impostos. Assim, com fundamento no princípio da legalidade, a Administração é obrigada a submeter-se a todos os comandos que a lei contém, não lhe sendo permitida qualquer conduta que a eles se contraponha. [...]
27. Idêntica conclusão é obtida sobre o prisma do princípio da indisponibilidade do interesse público, que estabelece que a Administração não tem disponibilidade sobre os interesses da coletividade e do povo em geral confiados à sua guarda. Assim, é defeso ao administrador a prática de quaisquer atos que impliquem renúncia a direitos do Poder Público ou que injustificadamente onerem a sociedade. Havendo previsão contratual de aplicação de multa moratória, por exemplo, não pode o gestor deixar de aplicá-la no caso de observar a injusta demora por parte da contratada no cumprimento da obrigação acordada."
58.	Há precedente ainda mais antigo, como se verifica na seguinte tese extraída do repositório da jurisprudência selecionada do Tribunal: "O não cumprimento do contrato enseja aplicação das sanções previstas à empresa contratada, não se tratando de decisão discricionária dos gestores." (Acórdão 2916/2013-TCU-Plenário. Relator: Ministro José Jorge) .
59.	 O entendimento foi mais uma vez adotado pelo Tribunal, no recente Acórdão 2796/2021-TCU-Plenário. Segue excerto do voto condutor do Ministro-Substituto Marcos Bemquerer:
"52. Como se percebe, constatado o descumprimento de obrigações pactuadas em contratos, a adoção de medidas com vistas a instaurar procedimento administrativo para apurar a irregularidade e, se confirmada, sancionar o infrator não se insere na competência discricionária conferida ao gestor público, pelo ordenamento jurídico, para prática de determinados atos norteados pela conveniência e oportunidade. Ao revés, cuida-se de um dever (ato vinculado) de atuar de acordo com a lei de regência (Lei 8.666/1993) e com o contrato, sob pena de erosão do princípio da legalidade e do exercício da função administrativa."
60.	Por fim, destaco que essa exegese tem respaldo também na doutrina, como se verifica na seguinte passagem da obra de Marçal Justen Filho:
"A competência para imposição de sanções é vinculada à verificação da ilicitude. A autoridade administrativa não dispõe de discricionariedade para omitir providências destinadas a apurar a ocorrência do ilícito, quando presentes indícios de sua consumação. Uma vez constatados os elementos necessários, cabe-lhe promover o processo administrativo apropriado, visando inclusive impor o sancionamento apropriado ao infrator. Eventualmente, haverá uma margem de discricionariedade para a determinação da sanção - o que se traduzirá no poder jurídico para pactuar acordo de leniência e para determinar a gradação do sancionamento cabível." (JUSTEN FILHO, Marçal. Comentários à lei de licitações e contratos. São Paulo: RT, 2019, p. 1.499) .
61.	Retornando ao caso concreto, entendo que a conduta do Sr. Vitor Hugo Abascal Pastorini denota pouco zelo com a coisa pública, sobretudo considerando a importância do contrato das tubovias para a partida do empreendimento, assim como os prejuízos associados ao atraso de sua operação, como visto no capítulo III deste voto. Com isso, considero adequada a manutenção da multa capitulada no Acórdão 981/2017-TCU-Plenário.
VI- Da responsabilidade dos Gerentes Superiores
62.	Com relação aos Srs. José Eduardo Loureiro, Gerente de Implementação, Flávio Fernando Casa Nova da Motta e Ricardo Miguel Correia Salles, Gerentes Gerais, também acompanho os pareceres anteriores pelo desprovimento dos pedidos de reexame.
63.	No caso do Sr. José Eduardo Loureiro, ele figurava como autoridade superior ao Gerente de Contratos, Sr. Vitor Hugo Abascal Pastorini. Na situação em tela, há provas diretas de que ele foi omisso quanto ao dever de supervisão de seu subordinado, pois conforme o relatório final da CGU, restou comprovado que ele recebeu cópia das diversas cartas de notificação que haviam sido encaminhadas à MPE Montagens e Projetos Especiais S.A., pelo então Gerente do Contrato, dando conta dos recorrentes descumprimentos de seus deveres contratuais.
64.	Nesse sentido, transcrevo a seguinte passagem do relatório do órgão de controle interno:
"618. [...] comprovou-se que o Sr. JOSÉ EDUARDO LOUREIRO, autoridade superior ao cargo de Gerente de Contratos de tubovias e ocupante do cargo de Gerente de implementação do empreendimento COMPERJ, recebeu cópias das cartas de notificação PB/MPP-C-070/12 e PB/MPP-C-0001/13, PB/MPP-C-0009/13, PB/MPP-C-0017/13, PB/MPP-C-0024/13, PB/MPP-C-0032/13, PB/MPP-C-0047/13, PB/MPP-C-0050/13, PB/MPP-C-0055/13, PS/MPP-C-0056/13, PB/MPP-C-0057/13 e PB/MPPC-0059/13 (constantes no documento SEI 0692203) , as quais foram encaminhadas à MPE pelo então gerente do contrato de tubovias, Sr. VITOR HUGO ABASCAL PASTORINI. Contudo, o gerente de implementação do COMPERJ não adotou nenhuma providência capaz de efetivar a aplicação da multa prevista pela cláusula 9.1.2 do contrato, descumprindo o item 5.1 do PG-1EN-00015-0, normativo aplicável às unidades da engenharia para gerenciamento e fiscalização dos instrumentos contratuais da Petrobrás."  (grifos acrescidos) (peça 300, p. 42) 
65.	Como se vê, o Gerente de Implementação não demonstrou ter adotado qualquer providência no sentido de cobrar de seu subordinado a instauração de processo para aplicação da multa prevista pela cláusula 9.1.2 do contrato, considerando a amplitude das falhas e a importância do empreendimento. 
66.	Em minha visão, essa conduta omissiva é capaz de ensejar a responsabilização do aludido gerente, na condição de autoridade delegante da atividade de fiscalização do contrato das tubovias, nos termos da letra "a" do item 5.1 do PG-1EN-00015-0, in verbis:
"5. AUTORIDADE E RESPONSABILIDADE
5.1. Do gerente de implementação de empreendimentos, gerente e gerente Setorial
a) Delegar o exercício da gerência e fiscalização dos instrumentos contratuais de forma a acompanhar o cumprimento, pela Contratada, das obrigações contratuais, legais e normativas, de acordo com determinações da Companhia."
67.	A imputação de sanção ao Sr. José Eduardo Loureiro, considerando as circunstâncias especiais do caso em análise, está em linha com a jurisprudência desta Casa, exemplificada pela seguinte tese extraída do repositório da jurisprudência selecionada do TCU:
"A delegação de competência não implica delegação de responsabilidade, competindo ao gestor delegante a fiscalização dos atos de seus subordinados, especialmente em situações nas quais, pela importância do objeto e materialidade dos recursos envolvidos, a necessidade de supervisão não pode ser subestimada."  (Acórdão 2403/2015-TCU-Segunda Câmara. Relatora: Ministra Ana Arraes; 2.457/2017-Plenário. Relator: Ministro José Múcio; e 170/2018-Plenário. Relator: Ministro Benjamin Zymler, dentre outros) . 
68.	No tocante aos Srs. Flávio Fernando Casa Nova da Motta e Ricardo Miguel Correia Salles, Gerentes Gerais, embora eles não fossem, regimentalmente, responsáveis pela fiscalização dos contratos, entendo, em linha de consonância com os pareceres anteriores, que houve grave omissão quanto ao dever geral de supervisionar os atos de seus subordinados, considerando as circunstâncias da situação concreta.
69.	Conforme pontuado pela então SecobEnergia, em sua instrução preliminar, é possível inferir que os dirigentes de maior graduação possuíssem amplo conhecimento de que o contrato das tubovias representava obra sensível à partida do Comperj, estando situado no caminho crítico do empreendimento (peça 106) . 
70.	Da mesma forma, não é razoável supor que os gerentes gerais não tivessem ciência dos reiterados descumprimentos contratuais por parte da empresa MPE Montagens e Projetos Especiais S.A. e da ausência de providências por parte da fiscalização. Pelo contrário. Afinal, o ajuste em exame foi objeto de auditoria deste Tribunal, no início de 2013, quando foi apontada a existência de atrasos injustificáveis nas obras e serviços, com potencial prejuízo da ordem de R$ 1,4 bilhão. 
71.	Nesse cenário, a conduta esperada desses dirigentes era exigir de seus subordinados que adotassem medidas hábeis a compelir a contratada a mitigar os efeitos de seu inadimplemento, aplicando as sanções contratuais previstas em caso de descumprimento, na linha dos normativos internos da companhia. Considerando que eles não lograram demonstrar a prática de nenhum ato concreto nesse sentido, sou da opinião de que também devem ser desprovidos os seus pedidos de reexame.  
VII - Da responsabilidade da alta administração
72.	Quanto à Sra. Maria das Graças Silva Foster, Presidente, e ao Sr. José Carlos Cosenza, Diretor de Abastecimento, também acolho os encaminhamentos uníssonos da unidade instrutiva e do Parquet. 
73.	Como bem disse o MPTCU: 
"a imputação de multa aos membros da alta direção da Petrobras decorreu não da exigência de que a presidente e o diretor de abastecimento fiscalizassem diretamente o contrato das tubovias, mas da importância desse empreendimento por seu caráter estratégico e crítico para o início de operação de todo o Comperj, ainda que o contrato correspondesse a apenas 0,46% do valor da carteira de investimento total da companhia. Diante dos atrasos no cronograma físico da obra, a conduta esperada dos dirigentes máximos era de que adotassem ações efetivas para evitar prejuízos aos interesses da estatal, que envolviam tomada de providências em relação ao inadimplemento sistemático e reiterado na execução do contrato pela empresa executora (aplicação de sanções contratuais, rescisão contratual, procedimentos para nova contratação) ."
74.	A propósito da tentativa da defesa de reduzir a importância do Comperj, tal afirmação chega a ser surpreendente, considerando que o investimento foi anunciado, em 2006, como o maior empreendimento individual da história da estatal. 
75.	Tratava-se de uma obra estratégica para a operação da Petrobras, tendo sido apresentado como uma solução inovadora, pois usaria uma nova alternativa de matéria-prima (óleo pesado proveniente do campo de Marlin) para a produção de produtos petroquímicos, por meio de tecnologias inovadoras de refino. Tal informação consta do primeiro relatório de auditoria do empreendimento, apreciado pelo Acórdão 2218/2009-TCU-Plenário.
76.	Nesse cenário excepcional, entendo que a alta administração da Petrobras não poderia se omitir no dever de supervisão geral do empreendimento, ainda mais diante de falhas com tamanha magnitude e abrangência temporal, como demonstrado nos presentes autos.  
77.	A posição adotada na deliberação recorrida está em linha de coerência com decisões anteriores do TCU, como mostram os enunciados a seguir, extraídos do repositório da jurisprudência selecionada do Tribunal:
"O dirigente máximo de órgão ou entidade da Administração Pública deve ser responsabilizado quando comprovada omissão grave no seu dever de regulamentação e supervisão dos subordinados, a exemplo de falhas generalizadas na fiscalização de contratos, envolvendo a gestão de vultosos recursos públicos." (Acórdão 10434/2021-TCU-Segunda Câmara. Relator: Ministro Aroldo Cedraz) 
"O dirigente máximo de órgão ou entidade da Administração Pública pode ser responsabilizado quando ficar evidenciada falha grave no dever de supervisão dos subordinados, especialmente na condução de procedimentos sujeitos a maior vulnerabilidade, como contratações envolvendo quantias vultosas." (Acórdão 583/2019-TCU-Plenário. Relator: Min. Vital do Rêgo) .
78.	Dessa forma, também rejeito as razões recursais dos aludidos gestores.
79.	Com relação aos demais argumentos manejados pelos defendentes, observo que eles foram adequadamente enfrentados e rebatidos pelos pareceres anteriores, os quais incorporo como razões de decidir.
80.	Diante de todo o exposto, VOTO por que seja adotada a deliberação que ora submeto a este Colegiado.	
TCU, Sala das Sessões, em 30 de março de 2022.
BENJAMIN ZYMLER 
Relator